# Regresión lineal


## 🎯 Objetivo del capítulo  {-}


```{r setup-poblacion, include=FALSE}
options(htmltools.dir.version = FALSE)
library(pacman)
p_load(broom, latex2exp, ggplot2, ggthemes, viridis, dplyr, magrittr, knitr, parallel)
library(ggplot2)
library(ggtext)

# Color institucional
red_pink <- "#e64173"

# Opciones globales de knitr
opts_chunk$set(
  comment = "#>",
  fig.align = "center",
  fig.height = 9,
  fig.width  = 7,
  fig.asp = 1,
 out.width = "75%",
  warning = FALSE,
  message = FALSE
)

# Temas ggplot auxiliares
theme_empty <- theme_bw() + theme(
  line          = element_blank(),
  rect          = element_blank(),
  strip.text    = element_blank(),
  axis.text     = element_blank(),
  plot.title = element_text(size = rel(1), face = "bold", margin = margin(0,0,15,0), hjust = 0),
  axis.title = element_text(size = rel(0.85), face = "bold"),
  plot.margin   = margin(0,0,-1,-1, unit = "lines"),
  legend.position = "none")



theme_simple <- theme_bw() + theme(
  line          = element_blank(),
  panel.grid    = element_blank(),
  rect          = element_blank(),
  strip.text    = element_blank(),
  axis.text.x   = element_text(size = 14),
  axis.text.y   = element_blank(),
  axis.ticks    = element_blank(),
  plot.title    = element_blank(),
  axis.title    = element_blank(),
  legend.position = "none"
)
```

En este capítulo vamos a:
1. Entender qué es una regresión lineal y cómo se ve gráficamente.
2. Aprender cómo se calcula la mejor línea con mínimos cuadrados ordinarios (MCO)
3. Explorar qué hace un buen estimador y cómo evaluarlo

## 🔍 ¿Qué significa encontrar la “mejor línea”? {-}

Antes de hablar de estimaciones, pensemos en cómo se generan los datos:

> Supondremos que hay un **modelo poblacional** o proceso generador de datos:

$$ y_i = \beta_0 + \beta_1 x_i + \epsilon_i $$

- \( y_i \): variable dependiente (lo que queremos explicar)
- \( x_i \): variable independiente
- \( \beta_0, \beta_1 \): parámetros poblacionales
- \( \epsilon_i \): **término de error**: todo lo que afecta a \( y_i \) y no está en \( x_i \)

El término \( \epsilon_i \) captura factores no observados, errores de medición, y variación aleatoria. Es fundamental porque incluso si tuviéramos los valores verdaderos de \( \beta_0 \) y \( \beta_1 \), seguiríamos sin poder predecir perfectamente \( y_i \) debido a este componente.

En la práctica, estimamos los parámetros a partir de una muestra. Esto nos da una versión estimada del modelo:

$$ \hat{y}_i = \hat{\beta}_0 + \hat{\beta}_1 x_i $$

Y calculamos los **residuos** (errores estimados):

$$ \hat{\epsilon}_i = y_i - \hat{y}_i $$

Queremos encontrar la línea que prediga \( y_i \) con la menor cantidad posible de errores. Eso significa minimizar:

$$ \text{SRC} = \sum_{i = 1}^{n} \hat{\epsilon}_i^2 $$

Esto se conoce como el **criterio de mínimos cuadrados**.

### 🎨 Ilustremos esto con un ejemplo visual {-}

Creemos unos nuevos datos para ilustrar esto.

```{R, ols vs lines 1, echo = F, dev = "svg", fig.height = 6}
# Generate a population
set.seed(98731)
n <- 100
pop_df <- tibble(
  x = rnorm(n, mean = 10, sd = 2),
  y = 6 + 0.2 * x + rnorm(n, sd = 1)
) 
lm0 <- lm(y ~ x, data = pop_df)

# The plot
ggplot(data = pop_df, aes(x = x, y = y)) +
geom_point(size = 5, color = "darkslategray", alpha = 0.9) +
  labs(
    title = "Grafica 1. Gráfico de dispersión de la población",
    subtitle = "Relación entre Y y X"
  ) +
theme_empty
```

La linea de regresión es igual a $\hat{y} = \hat{\beta}_0 + \hat{\beta}_1 x$ donde \hat{\beta}_0$ y $\hat{\beta}_1$ son los parámetros estimados de la regresión. En este caso, $\hat{\beta}_0 = 6$ y $\hat{\beta}_1 = 0.2$. Para cada una de las observaciones podemos encontrar el y estimado $\hat{y}_i$. En la siguiente figura, la línea naranja representa la línea de regresión estimada.

```{R, vs lines 2, echo = F, dev = "svg", fig.height = 6}
# Define a function
y_hat <- function(x, b0, b1) {b0 + b1 * x}
# Define line's parameters
b0 <- 6
b1 <- 0.2
# The plot
ggplot(data = pop_df, aes(x = x, y = y)) +
# geom_segment(aes(x = x, xend = x, y = y, yend = y_hat(x, b0, b1)), size = 0.5, alpha = 0.2) +
geom_point(size = 5, color = "darkslategray", alpha = 0.9) +
geom_abline(intercept = b0, slope = b1, color = "orange", size = 2, alpha = 0.9) +
labs(
  title = "Gráfico 2. Línea de regresión estimada",
  subtitle = "Relación entre Y y X"
) +
theme_empty
```

Para cada una de las observaciones podemos calcular los errores: $\epsilon_i = y_i - \hat{y}_i$, como se observa en el siguiente gráfico.


```{R, ols vs lines 3, echo = F, dev = "svg", fig.height = 6}
# Define a function
y_hat <- function(x, b0, b1) {b0 + b1 * x}
# Define line's parameters
b0 <- 6
b1 <- 0.2
# The plot
ggplot(data = pop_df, aes(x = x, y = y)) +
geom_segment(aes(x = x, xend = x, y = y, yend = y_hat(x, b0, b1)), size = 0.5, alpha = 0.2) +
geom_point(size = 5, color = "darkslategray", alpha = 0.9) +
geom_abline(intercept = b0, slope = b1, color = "orange", size = 2, alpha = 0.9) +
labs(
  title = "Gráfico 3. Errores de la regresión",
  subtitle = "Relación entre Y y X"
) +
theme_empty
```

Ahora podemos probar con otras lineas y ver cómo se comportan los errores. En el siguiente grafico, la línea de regresión estimada es $\hat{y} = 3 + 0.2 x$. Es evidente que los errores estiamdos son más grandes que los errores estimados en el gráfico anterior.

```{R, ols vs lines 4, echo = F, dev = "svg", fig.height = 6}
# Define a function
y_hat <- function(x, b0, b1) {b0 + b1 * x}
# Define line's parameters
b0 <- 3
b1 <- 0.2
# The plot
ggplot(data = pop_df, aes(x = x, y = y)) +
geom_segment(aes(x = x, xend = x, y = y, yend = y_hat(x, b0, b1)), size = 0.5, alpha = 0.2) +
geom_point(size = 5, color = "darkslategray", alpha = 0.9) +
geom_abline(intercept = b0, slope = b1, color = "orange", size = 2, alpha = 0.9) +
labs(
  title = "Gráfico 4. Línea de regresión propuesta",
  subtitle = "Relación entre Y y X"
) +
  theme_empty
```

Probemos ahora con una línea de regresión estimada que no se ajusta a los datos, $\hat{y} = 10 - 0.8 x$. En este caso, los errores son aún más grandes.

```{R, ols vs lines 5, echo = F, dev = "svg", fig.height = 6}
# Define a function
y_hat <- function(x, b0, b1) {b0 + b1 * x}
# Define line's parameters
b0 <- 10
b1 <- -0.8
# The plot
ggplot(data = pop_df, aes(x = x, y = y)) +
geom_segment(aes(x = x, xend = x, y = y, yend = y_hat(x, b0, b1)), size = 0.5, alpha = 0.2) +
geom_point(size = 5, color = "darkslategray", alpha = 0.9) +
geom_abline(intercept = b0, slope = b1, color = "orange", size = 2, alpha = 0.9) +
labs(
  title = "Gráfico 5. Línea de regresión propuesta",
) +
theme_empty
```

Recuerda que SRC es igual a: $\left(\sum e_i^2\right)$: Errores más grandes reciben penalizaciones más grandes.

```{R, ols vs lines 6, echo = F, dev = "svg", fig.height = 6}
# Define a function
y_hat <- function(x, b0, b1) {b0 + b1 * x}
# Define line's parameters
b0 <- 10
b1 <- -0.8
# The plot
ggplot(data = pop_df, aes(x = x, y = y)) +
geom_segment(aes(x = x, xend = x, y = y, yend = y_hat(x, b0, b1), color = (y - y_hat(x, b0, b1))^2), size = 0.5, alpha = 0.8) +
geom_point(size = 5, color = "darkslategray", alpha = 0.9) +
geom_abline(intercept = b0, slope = b1, color = "orange", size = 2, alpha = 0.9) +
scale_color_viridis(option = "cividis", direction = -1) +
labs(
  title = "Gráfico 6. Errores de la regresión",
  subtitle = "Relación entre Y y X"
) +
theme_empty
```

La estimación de MCO es la combinación de $\hat{\beta}_0$ y $\hat{\beta}_1$ que minimiza la SRC

```{R, ols vs lines 7, echo = F, dev = "svg", fig.height = 6}
# Define a function
y_hat <- function(x, b0, b1) {b0 + b1 * x}
# Define line's parameters
b0 <- lm0$coefficients[1]
b1 <- lm0$coefficients[2]
# The plot
ggplot(data = pop_df, aes(x = x, y = y)) +
geom_segment(aes(x = x, xend = x, y = y, yend = y_hat(x, b0, b1), color = (y - y_hat(x, b0, b1))^2), size = 0.5, alpha = 0.8) +
geom_point(size = 5, color = "darkslategray", alpha = 0.9) +
geom_abline(intercept = b0, slope = b1, color = red_pink, size = 2, alpha = 0.9) +
scale_color_viridis(option = "cividis", direction = -1) +
theme_empty
```


## MCO {-}

### Formalmente {-}

En una regresión lineal simple, el estimador de MCO proviene de escoger  $\hat{\beta}_0$ y $\hat{\beta}_1$ que minimice la suma de residuos al cuadrado (SRC), _i.e._,

$$ \min_{\hat{\beta}_0,\, \hat{\beta}_1} \text{SRC} $$

donde
$$ \text{SRC} = \sum_{i = 1}^{n} (y_i - \hat{y}_i)^2 = \sum_{i = 1}^{n} (y_i - \hat{\beta}_0 - \hat{\beta}_1 x_i)^2 $$
El estimador de MCO es el valor de $\hat{\beta}_0$ y $\hat{\beta}_1$ que minimiza la SRC.

pero nosotros sabemos que $\text{SRC} = \sum_i \tilde{\epsilon_i}^2$. Now use the definitions of $\tilde{\epsilon_i}$ and $\hat{y}$.

$$
\begin{aligned}
  \tilde{\epsilon_i}^2 &= \left( y_i - \hat{y}_i \right)^2 = \left( y_i - \hat{\beta}_0 - \hat{\beta}_1 x_i \right)^2 \\
  &= y_i^2 - 2 y_i \hat{\beta}_0 - 2 y_i \hat{\beta}_1 x_i + \hat{\beta}_0^2 + 2 \hat{\beta}_0 \hat{\beta}_1 x_i + \hat{\beta}_1^2 x_i^2
\end{aligned}
$$

**Recordatorio:** Minimizar una función multivariada requiere (**1**) que las primeras derivadas sean iguales a cero (las *condiciones de primer orden*) y (**2**) las condiciones de segundo orden (concavidad).

Nos estamos acercando. Necesitamos  **minimizar la SRC**. 

$$ \text{SRE} = \sum_i \tilde{e_i}^2 = \sum_i \left( y_i^2 - 2 y_i \hat{\beta}_0 - 2 y_i \hat{\beta}_1 x_i + \hat{\beta}_0^2 + 2 \hat{\beta}_0 \hat{\beta}_1 x_i + \hat{\beta}_1^2 x_i^2 \right) $$

For the first-order conditions of minimization, we now take the first derivates of SSE with respect to $\hat{\beta}_0$ and $\hat{\beta}_1$.

$$
\begin{aligned}
  \dfrac{\partial \text{SRC}}{\partial \hat{\beta}_0} &= \sum_i \left( 2 \hat{\beta}_0 + 2 \hat{\beta}_1 x_i - 2 y_i \right) = 2n \hat{\beta}_0 + 2 \hat{\beta}_1 \sum_i x_i - 2 \sum_i y_i \\
  &= 2n \hat{\beta}_0 + 2n \hat{\beta}_1 \overline{x} - 2n \overline{y}
\end{aligned}
$$

donde $\overline{x} = \frac{\sum x_i}{n}$ y $\overline{y} = \frac{\sum y_i}{n}$ son medias muestrales de $x$ y $y$ (de tamaño $n$).

Las condiciones de primer orden establecen que las derivadas deben ser iguales a cero: 
$$ \dfrac{\partial \text{SSE}}{\partial \hat{\beta}_0} = 2n \hat{\beta}_0 + 2n \hat{\beta}_1 \overline{x} - 2n \overline{y} = 0 $$

Lo que implica

$$ \hat{\beta}_0 = \overline{y} - \hat{\beta}_1 \overline{x} $$
Ahora para $\hat{\beta}_1$.

Tomemos la derivada de la SRC con respecto a $\hat{\beta}_1$

$$
\begin{aligned}
  \dfrac{\partial \text{SSE}}{\partial \hat{\beta}_1} &= \sum_i \left( 2 \hat{\beta}_0 x_i + 2 \hat{\beta}_1 x_i^2 - 2 y_i x_i \right) = 2 \hat{\beta}_0 \sum_i x_i + 2 \hat{\beta}_1 \sum_i x_i^2 - 2 \sum_i y_i x_i \\
  &= 2n \hat{\beta}_0 \overline{x} + 2 \hat{\beta}_1 \sum_i x_i^2 - 2 \sum_i y_i x_i
\end{aligned}
$$
Igualarlo a cero 

$$ \dfrac{\partial \text{SSE}}{\partial \hat{\beta}_1} = 2n \hat{\beta}_0 \overline{x} + 2 \hat{\beta}_1 \sum_i x_i^2 - 2 \sum_i y_i x_i = 0 $$
y reemplazarlo  $\hat{\beta}_0$, _i.e._, $\hat{\beta}_0 = \overline{y} - \hat{\beta}_1 \overline{x}$. Thus,

$$
 2n \left(\overline{y} - \hat{\beta}_1 \overline{x}\right) \overline{x} + 2 \hat{\beta}_1 \sum_i x_i^2 - 2 \sum_i y_i x_i = 0
$$
Continuando

$$ 2n \left(\overline{y} - \hat{\beta}_1 \overline{x}\right) \overline{x} + 2 \hat{\beta}_1 \sum_i x_i^2 - 2 \sum_i y_i x_i = 0 $$
$$ 2n \overline{y}\,\overline{x} - 2n \hat{\beta}_1 \overline{x}^2 + 2 \hat{\beta}_1 \sum_i x_i^2 - 2 \sum_i y_i x_i = 0 $$
$$ \implies 2 \hat{\beta}_1 \left( \sum_i x_i^2 - n \overline{x}^2 \right) = 2 \sum_i y_i x_i - 2n \overline{y}\,\overline{x} $$

$$ \implies \hat{\beta}_1 = \dfrac{\sum_i y_i x_i - 2n \overline{y}\,\overline{x}}{\sum_i x_i^2 - n \overline{x}^2} = \dfrac{\sum_i (x_i - \overline{x})(y_i - \overline{y})}{\sum_i (x_i - \overline{x})^2} $$
LISTOO!

Ahora tenemos nuestros lindos estimadores

$$ \hat{\beta}_1 = \dfrac{\sum_i (x_i - \overline{x})(y_i - \overline{y})}{\sum_i (x_i - \overline{x})^2} $$
and the intercept

$$ \hat{\beta}_0 = \overline{y} - \hat{\beta}_1 \overline{x} $$

Ya sabes de dónde proviene la parte de *mínimos cuadrados* en el término "mínimos cuadrados ordinarios". 🎊

Ahora pasamos a las propiedades (implícitas) de los  Mínimos Cuadrados Ordinarios (MCO / OLS).



## 📊 Propiedades y supuestos {-}

### ¿Qué hace a un buen estimador? {-}

Antes de hablar de propiedades del estimador de MCO, recordemos algunas herramientas fundamentales de estadística.

### 📈 Repaso: Funciones de densidad

Las **funciones de densidad de probabilidad** (FDP, o PDF en inglés) describen la probabilidad de que una **variable aleatoria continua** tome valores dentro de un intervalo dado. La probabilidad total bajo la curva es 1.

Ejemplo: para una variable normal estándar, la probabilidad de que tome un valor entre -2 y 0 es:

$$ \mathop{\text{P}}\left(-2 \leq X \leq 0\right) = 0.48 $$

```{r, example: pdf, echo=FALSE, dev="svg", fig.height=3.5}
tmp <- tibble(x = seq(-4, 4, 0.01), y = dnorm(x))
tmp <- rbind(tmp, tibble(x = seq(4, -4, -0.01), y = 0))

ggplot(data = tmp, aes(x, y)) +
  geom_polygon(fill = "grey85") +
  geom_polygon(data = tmp %>% filter(between(x, -2, 0)), fill = red_pink) +
  geom_hline(yintercept = 0, color = "black") +
  labs(
    title = "Gráfico 1. Función de densidad de probabilidad",
  ) +
  theme_simple
```

Otro ejemplo clásico es la probabilidad de que una variable aleatoria normal estándar tome un valor entre -1.96 y 1.96: $\mathop{\text{P}}\left(-1.96 \leq X \leq 1.96\right) = 0.95$

```{R, example: pdf 2, echo = F, dev = "svg", fig.height = 3.5}
# Generate data for density's polygon
tmp <- tibble(x = seq(-4, 4, 0.01), y = dnorm(x))
tmp <- rbind(tmp, tibble(x = seq(4, -4, -0.01), y = 0))
# Plot it
ggplot(data = tmp, aes(x, y)) +
geom_polygon(fill = "grey85") +
geom_polygon(data = tmp %>% filter(between(x, -1.96, 1.96)), fill = red_pink) +
geom_hline(yintercept = 0, color = "black") +
labs(
  title = "Gráfico 2. Función de densidad de probabilidad",
) +
theme_simple
```
O la probabilidad de que una variable aleatoria normal estándar tome un valor mayor a 2: $\mathop{\text{P}}\left(X > 2\right) = 0.023$

```{R, example: pdf 3, echo = F, dev = "svg", fig.height = 3.5}
# Generate data for density's polygon
tmp <- tibble(x = seq(-4, 4, 0.01), y = dnorm(x))
tmp <- rbind(tmp, tibble(x = seq(4, -4, -0.01), y = 0))
# Plot it
ggplot(data = tmp, aes(x, y)) +
geom_polygon(fill = "grey85") +
geom_polygon(data = tmp %>% filter(between(x, 2, Inf)), fill = red_pink) +
geom_hline(yintercept = 0, color = "black") +
theme_simple
```

### 🤔 ¿Qué propiedades buscamos en un estimador? {-}

Imaginemos que intentamos estimar un parámetro verdadero \( \beta \), y tenemos tres métodos distintos. Cada uno produce una distribución diferente para \( \hat{\beta} \).


```{r competing_pdfs, echo = FALSE, fig.height = 4.5}
# Cargar paquetes (por si el chunk se ejecuta solo)
library(tibble); library(dplyr); library(ggplot2)

# Datos para cada densidad -----------------------------
xs <- seq(-7.5, 7.5, 0.01)

d1 <- tibble(x = xs, y = dnorm(x, mean = 1,  sd = 1))   |>
  bind_rows(tibble(x = rev(xs), y = 0))
d2 <- tibble(x = xs, y = dunif(x, min  = -2.5, max = 1.5)) |>
  bind_rows(tibble(x = rev(xs), y = 0))
d3 <- tibble(x = xs, y = dnorm(x, mean = 0,  sd = 2.5)) |>
  bind_rows(tibble(x = rev(xs), y = 0))

# Gráfico ----------------------------------------------
ggplot() +
  geom_polygon(data = d1, aes(x = x, y = y),
               fill = "orange",       alpha = 0.80) +
  geom_polygon(data = d2, aes(x = x, y = y),
               fill = red_pink,       alpha = 0.65) +
  geom_polygon(data = d3, aes(x = x, y = y),
               fill = "darkslategray", alpha = 0.60) +
  geom_hline(yintercept = 0, colour = "black") +
  geom_vline(xintercept = 0, linetype = "dashed", linewidth = 1) +
  scale_x_continuous(breaks = 0, labels = expression(beta)) +   # <-- cambio
  theme_simple +
  theme(axis.text.x = element_text(size = 20))

```

**Pregunta:** ¿Qué propiedades podrían ser importantes para un estimador?

**Propiedad 1. Insesgamiento**  
Es decir, si repitiéramos el experimento muchas veces, ¿el estimador tiende a acercarse al valor verdadero del parámetro que estamos tratando de estimar?

El sesgo mide si el estimador se acerca al valor real en promedio:

> 🧪 **¿Qué significa "repetir el experimento"?**  
> En este contexto, *repetir el experimento* puede entenderse de tres formas, todas válidas para pensar en la incertidumbre de un estimador:
>
> 1. **Cambiar la muestra**: imaginar que tomamos muchas muestras aleatorias distintas de la población.  
> 2. **Mantener fija la muestra, pero cambiar los errores**: incluso si los valores de \( x_i \) no cambian, los valores de \( y_i \) pueden variar si asumimos que los errores \( \epsilon_i \) son aleatorios. Recuerda que \( y_i \) sigue un proceso generador de datos subyacente.  
> 3. **Cambiar ambos simultáneamente**: es el caso más común en simulaciones — se sortean tanto los \( x_i \) como los \( \epsilon_i \).
>
> En cualquiera de los tres escenarios, obtendríamos distintos valores de \( \hat{\beta} \). Eso nos permite construir una **distribución muestral** del estimador y analizar propiedades como el sesgo.
>
> ⚠️ **Importante:** cuando hablamos de “repetir el experimento”, no queremos decir que volvamos a observar a las *mismas* personas varias veces con diferentes valores de \( x \) (por ejemplo, dándoles distintos años de educación).  
> Lo que estamos haciendo es imaginar escenarios hipotéticos en los que la muestra o los errores cambian, y ver cómo eso afecta al estimador.  
> Estos experimentos no se pueden realizar en la realidad con una misma persona, pero sí los podemos simular por computadora o analizar teóricamente.

**Más formalmente:** ¿La media de la distribución del estimador es igual al parámetro que estima?

En promedio (después de *muchas* repeticiones), ¿el estimador tiende hacia el valor correcto?
**Más formalmente:** ¿La media de la distribución del estimador es igual al parámetro que estima?
$$ \mathop{\text{Sesgo}}_\beta \left( \hat{\beta} \right) = \mathop{\boldsymbol{E}}\left[ \hat{\beta} \right] - \beta $$
**Estimador Insesagado:** $\mathop{\boldsymbol{E}}\left[ \hat{\beta} \right] = \beta$

```{r unbiased_pdf, echo = FALSE, dev = "svg"}
ggplot(tmp, aes(x, y)) +
  geom_polygon(fill = red_pink, alpha = 0.9) +
  geom_hline(yintercept = 0, colour = "black") +
  geom_vline(xintercept = 0, linetype = "dashed", linewidth = 1) +
  scale_x_continuous(breaks = 0, labels = expression(beta)) +  # <- cambio clave
  theme_simple +
  theme(axis.text.x = element_text(size = 40))
```


**Estimador Sesagado:** $\mathop{\boldsymbol{E}}\left[ \hat{\beta} \right] \neq \beta$

```{R, biased pdf, echo = F, dev = "svg"}
ggplot(data = tmp, aes(x, y)) +
geom_polygon(aes(x = x + 2), fill = "darkslategray", alpha = 0.9) +
geom_hline(yintercept = 0, color = "black") +
geom_vline(xintercept = 0, size = 1, linetype = "dashed") +
scale_x_continuous(breaks = 0, labels = expression(beta)) + 
theme_simple +
theme(axis.text.x = element_text(size = 40))
```

**Propiedad 2: Varianza**

También queremos que nuestras estimaciones **no varíen demasiado de una muestra a otra**. En otras palabras: **queremos un estimador que sea estable**, no que en cada muestra nos dé un valor completamente distinto.

La **varianza** mide cuánta variación hay en las estimaciones \( \hat{\beta} \) que obtenemos al repetir el experimento (cambiando la muestra, los errores, o ambos):

$$
\text{Var} \left( \hat{\beta} \right) = \mathbb{E} \left[ \left( \hat{\beta} - \mathbb{E}[\hat{\beta}] \right)^2 \right]
$$

Un estimador con **menor varianza** produce resultados más consistentes entre muestras. Esto lo hace más confiable, incluso si no es perfecto.

> 🎯 *Queremos que nuestras estimaciones estén “concentradas” cerca del valor esperado, no dispersas como tiros al aire.*

Veamos un ejemplo visual de cómo la varianza afecta a las distribuciones de los estimadores.

```{r, variance pdf, echo = FALSE, dev = "svg", fig.height = 5}
d4 <- tibble(x = seq(-7.5, 7.5, 0.01), y = dnorm(x, mean = 0, sd = 1)) %>%
  rbind(., tibble(x = seq(7.5, -7.5, -0.01), y = 0))
d5 <- tibble(x = seq(-7.5, 7.5, 0.01), y = dnorm(x, mean = 0, sd = 2)) %>%
  rbind(., tibble(x = seq(7.5, -7.5, -0.01), y = 0))
ggplot() +
  geom_polygon(data = d4, aes(x, y), fill = red_pink, alpha = 0.9) +
  geom_polygon(data = d5, aes(x, y), fill = "darkslategray", alpha = 0.8) +
  geom_hline(yintercept = 0, color = "black") +
  geom_vline(xintercept = 0, size = 1, linetype = "dashed") +
  scale_x_continuous(breaks = 0, labels = expression(beta)) + 
  theme_simple +
  theme(axis.text.x = element_text(size = 20))
```

La curva rosada representa un estimador con baja varianza: la mayoría de los valores de \( \hat{\beta} \) están cerca de \( \beta \). Mientras que la curva gris oscuro representa un estimador con alta varianza: sus valores están más dispersos. A igualdad de sesgo, preferimos el estimador que tenga menor varianza.

### 🎯 El trade-off: sesgo vs. varianza {-}

Hasta ahora hablamos del sesgo y de la varianza por separado.   Pero muchas veces, mejorar uno implica empeorar el otro.  Esto se conoce como el ** trade-off entre sesgo y varianza**.

> ¿Deberíamos aceptar un poco de sesgo si eso nos permite reducir mucho la varianza?

En econometría, solemos preferir estimadores **insesgados** (o al menos **consistentes**), porque valoramos la interpretación causal y teórica de los parámetros.   Pero en otras disciplinas, como el aprendizaje automático o la predicción estadística, es común aceptar un pequeño sesgo si con ello se logra una gran reducción en la varianza y, en consecuencia, una mejor predicción promedio.

veámos esta idea:

```{r, variance bias, echo = FALSE, dev = "svg"}
d4 <- tibble(x = seq(-7.5, 7.5, 0.01), y = dnorm(x, mean = 0.3, sd = 1)) %>%
  rbind(., tibble(x = seq(7.5, -7.5, -0.01), y = 0))
d5 <- tibble(x = seq(-7.5, 7.5, 0.01), y = dnorm(x, mean = 0, sd = 2)) %>%
  rbind(., tibble(x = seq(7.5, -7.5, -0.01), y = 0))
ggplot() +
  geom_polygon(data = d4, aes(x, y), fill = red_pink, alpha = 0.9) +
  geom_polygon(data = d5, aes(x, y), fill = "darkslategray", alpha = 0.8) +
  geom_hline(yintercept = 0, color = "black") +
  geom_vline(xintercept = 0, size = 1, linetype = "dashed") +
  scale_x_continuous(breaks = 0, labels = expression(beta)) + 
  theme_simple +
  theme(axis.text.x = element_text(size = 20))
```

### Propiedad 3: Consistencia {-}

La **consistencia** es una propiedad clave que nos dice qué pasa con el estimador cuando la muestra es cada vez más grande.

> Intuitivamente, un estimador es **consistente** si, al aumentar el tamaño de la muestra, sus valores se acercan cada vez más al valor verdadero del parámetro \( \beta \).

Esto nos da confianza de que, con datos suficientes, estaremos muy cerca del valor correcto.

Formalmente, un estimador \( \hat{\beta} \) es consistente si:

$$
\hat{\beta} \xrightarrow{p} \beta \quad \text{cuando } n \to \infty
$$

Esto se lee como: “\( \hat{\beta} \) converge en probabilidad a \( \beta \)”.  
Es decir, **la probabilidad de que \( \hat{\beta} \) se aleje mucho de \( \beta \) se hace cada vez más pequeña a medida que usamos muestras más grandes.**

---

Veámos lo que ocurre cuando la muestra crece:

```{r, consistency pdf, echo = FALSE, dev = "svg"}
d6 <- tibble(x = seq(-7.5, 7.5, 0.01), y = dnorm(x, mean = 0, sd = 3)) %>%
  rbind(., tibble(x = seq(7.5, -7.5, -0.01), y = 0))
d7 <- tibble(x = seq(-7.5, 7.5, 0.01), y = dnorm(x, mean = 0, sd = 2)) %>%
  rbind(., tibble(x = seq(7.5, -7.5, -0.01), y = 0))
d8 <- tibble(x = seq(-7.5, 7.5, 0.01), y = dnorm(x, mean = 0, sd = 1)) %>%
  rbind(., tibble(x = seq(7.5, -7.5, -0.01), y = 0))
ggplot() +
  geom_polygon(data = d6, aes(x, y), fill = "orange", alpha = 0.7) +
  geom_polygon(data = d7, aes(x, y), fill = "darkslategray", alpha = 0.8) +
  geom_polygon(data = d8, aes(x, y), fill = red_pink, alpha = 0.9) +
  geom_hline(yintercept = 0, color = "black") +
  geom_vline(xintercept = 0, size = 1, linetype = "dashed") +
  scale_x_continuous(breaks = 0, labels = expression(beta)) + 
  theme_simple +
  theme(axis.text.x = element_text(size = 20))
```

La curva naranja representa una estimación con mucha incertidumbre (muestra pequeña). La curva gris oscura representa una muestra de tamaño mediano. Mientras que la curva rosada muestra cómo la estimación se concentra alrededor de \( \beta \) con una muestra grande.

🎯 Un estimador consistente se “afina” con más datos: no solo mejora su varianza, sino que tiende a decir la verdad.

### Propiedad 4: Eficiencia {-}

La **eficiencia** combina las ideas de sesgo y varianza.

> Entre todos los estimadores **insesgados**, el más eficiente es aquel que tiene la **menor varianza** posible.  
> Es decir, si dos estimadores son igual de “correctos en promedio”, preferimos el que sea más **estable**.

La eficiencia no se refiere a un único estimador, sino a una **comparación entre estimadores**.

---

Formalmente, un estimador \( \hat{\beta} \) es eficiente si:

$$
\text{Var}(\hat{\beta}) \leq \text{Var}(\hat{\beta}')
$$

para cualquier otro estimador \( \hat{\beta}' \) que también sea insesgado.

> Esto significa que **ningún otro estimador insesgado** tiene una varianza menor que \( \hat{\beta} \).

---

💡 En el contexto de mínimos cuadrados ordinarios (MCO), cuando se cumplen ciertos supuestos (los del teorema de Gauss-Markov), el estimador \( \hat{\beta}_{\text{MCO}} \) es el **Mejor Estimador Lineal Insesgado**, también conocido como **MELI**:

> ✔️ Mejor → tiene la menor varianza  
> ✔️ Estimador Lineal → combinación lineal de los datos  
> ✔️ Insesgado → \( \mathbb{E}[\hat{\beta}] = \beta \)

---

> 🎓 En resumen, un estimador eficiente **es tan preciso como permite la información disponible en los datos**, sin sacrificar insesgamiento.


### Resumen de las propiedades {-}
| Propiedad     | Descripción                                                                                   |
|---------------|-----------------------------------------------------------------------------------------------|
| Insesgamiento  | El estimador no se aleja sistemáticamente del valor verdadero.                                 |
| Varianza      | El estimador tiene poca variación entre muestras.                                             |
| Consistencia  | A medida que aumenta el tamaño de la muestra, el estimador converge al valor verdadero.       |
| Eficiencia    | El estimador tiene la menor varianza posible entre todos los estimadores insesgados.         |
---

### 🧠 Nota de cierre: cómo interpretar cada propiedad {-}

Cada propiedad que vimos tiene un enfoque ligeramente distinto sobre cómo pensar la incertidumbre:

- **Sesgo**: ¿En promedio (tras repetir el experimento), el estimador acierta?
- **Varianza**: ¿Qué tanto cambia el estimador de una muestra a otra?
- **Consistencia**: ¿El estimador se acerca al valor verdadero si usamos una muestra más grande del mismo experimento?
- **Eficiencia**: ¿Este estimador es mejor (más preciso) que otros estimadores insesgados disponibles?

> 🔁 Las primeras dos propiedades (sesgo y varianza) se entienden a través de *repeticiones hipotéticas* del experimento.  
> 📈 La consistencia se analiza observando lo que ocurre cuando crece el tamaño muestral.  
> ⚖️ La eficiencia es una comparación entre estimadores, **dado que todos sean insesgados**.

Estas ideas son fundamentales para entender cómo evaluar y justificar un estimador en econometría.

---

## 📘 Preguntas de repaso {-}

1. Verdadero o falso

- **(V/F)** Un estimador puede ser insesgado pero tener alta varianza.
- **(V/F)** La consistencia se refiere a repetir el experimento muchas veces.
- **(V/F)** Un estimador eficiente siempre es consistente.
- **(V/F)** Si un estimador es insesgado y eficiente, no puede ser mejorado bajo los supuestos del modelo.

2. Selección múltiple {-}

**¿Cuál de las siguientes afirmaciones es correcta respecto a la eficiencia?**

A. Es una propiedad absoluta de un estimador.  
B. Se refiere a qué tan cerca está \( \hat{\beta} \) del promedio de los datos.  
C. Compara la varianza entre estimadores insesgados.  
D. Es sinónimo de consistencia.  

**¿Qué pasa con un estimador consistente cuando el tamaño muestral crece?**

A. Se vuelve insesgado automáticamente.  
B. Se aleja del valor verdadero.  
C. Su varianza se hace infinita.  
D. Se aproxima al valor verdadero con alta probabilidad.  

3. Respuesta abierta

1. Explica con tus palabras qué significa que un estimador sea insesgado. ¿Por qué esta propiedad es importante en econometría?**

2. ¿Por qué puede ser útil, en algunos contextos, aceptar un estimador sesgado? Da un ejemplo donde podría ser preferible.**

3. ¿En qué se diferencia el concepto de varianza del de eficiencia? ¿Pueden dos estimadores tener la misma varianza pero distinta eficiencia?**

4. Supón que tienes dos estimadores:   - A es insesgado pero tiene alta varianza.   - B tiene un pequeño sesgo pero varianza muy baja.  ¿Cuál elegirías para un problema donde la prioridad es predecir bien el valor de \( y \)?  ¿Cambiaría tu respuesta si el objetivo fuera estimar un efecto causal? Justifica tu elección.