# Regresión por Mínimos Cuadrados Ordinarios (MCO)

## Modelo {-}
Antes de lanzarnos a minimizar errores, hagamos una pausa para ver cómo funciona esto con álgebra lineal, que es el corazón de MCO.
Tenemos una regresión con n observaciones y k variables explicativas (incluyendo la constante). Entonces:


- \( y \): vector de resultados observados (\( n \times 1 \))
- \( X \): matriz de variables explicativas (\( n \times k \))
- \( \beta \): vector de coeficientes (\( k \times 1 \))
- \( \varepsilon \): vector de errores aleatorios (\( n \times 1 \))


El modelo lineal es:

$$
y = X\beta + \varepsilon
$$

En notación matricial, esto se expresa como:

$$
\begin{bmatrix}
y_1 \\
y_2 \\
\vdots \\
y_n
\end{bmatrix}
=
\begin{bmatrix}
1 & x_{11} & \cdots & x_{1k} \\
1 & x_{21} & \cdots & x_{2k} \\
\vdots & \vdots & \ddots & \vdots \\
1 & x_{n1} & \cdots & x_{nk}
\end{bmatrix}
\begin{bmatrix}
\beta_0 \\
\beta_1 \\
\vdots \\
\beta_k
\end{bmatrix}
+
\begin{bmatrix}
\varepsilon_1 \\
\varepsilon_2 \\
\vdots \\
\varepsilon_n
\end{bmatrix}
$$


## ¿Qué hace MCO? {-}


La regresión por Mínimos Cuadrados Ordinarios (MCO) es una de las herramientas más fundamentales y utilizadas en econometría. Su objetivo es simple pero poderoso: encontrar la mejor recta (o hiperplano) que se ajusta a los datos observados, minimizando los errores que cometemos al predecir.

¿Qué quiere decir “minimizar errores”?

Supongamos que tenemos una relación entre una variable dependiente \( y \) y un conjunto de variables explicativas \( X \). Queremos encontrar un vector de parámetros \( \beta \) que explique esa relación lo mejor posible. El problema es que los datos reales no siguen perfectamente la recta que proponemos. Siempre hay un error o residuo que capta lo que no podemos explicar.

Pero aunque no conocemos los verdaderos errores (denotados por \( \varepsilon \)), sí podemos calcular cuánto nos estamos equivocando si asumimos un valor hipotético de \( \beta \), al que llamaremos \( \tilde{\beta} \). El error estimado para cada observación \( i \) sería:

$$
\tilde{\epsilon}_i = y_i - X_i \tilde{\beta}
$$

Y si elevamos estos errores al cuadrado (para que los negativos no se cancelen con los positivos) y los sumamos para todas las observaciones, obtenemos lo que llamamos la **Suma de los Residuos al Cuadrado (SRC)** es:

$$
SRC(\tilde{\beta}) = \sum_{i=1}^n (y_i - X_i \tilde{\beta})^2
$$

En notación matricial:

$$
SRC(\tilde{\beta}) = (y - X\tilde{\beta})'(y - X\tilde{\beta})
$$

La idea de MCO es encontrar un valor de \( \tilde{\beta} \) que minimice esta suma de residuos al cuadrado. En otras palabras, queremos encontrar el mejor ajuste posible a nuestros datos. En la siguiente grafica veremos cómo se ve esta función objetivo y cómo el valor óptimo de \( \tilde{\beta} \) se encuentra en el mínimo de la curva.


```{r funcion_objetivo_mco, echo=FALSE, fig.align='center', message=FALSE, warning=FALSE}
# Simular datos
set.seed(123)
n <- 50
x <- runif(n, 0, 10)
epsilon <- rnorm(n, 0, 2)
y <- 1 + 0.5 * x + epsilon

# Estimar modelo real
modelo <- lm(y ~ x)
beta_hat <- coef(modelo)[2]  # coeficiente de x

# Secuencia de valores hipotéticos
beta_tilde <- seq(0, 1, length.out = 200)

# Calcular SRC
SRC <- sapply(beta_tilde, function(b) {
  y_hat <- 1 + b * x
  sum((y - y_hat)^2)
})

# Dataframe
df <- data.frame(beta_tilde = beta_tilde, SRC = SRC)

# Gráfico
library(ggplot2)
ggplot(df, aes(x = beta_tilde, y = SRC)) +
  geom_line(color = "#1f78b4", size = 1.3) +
  geom_vline(xintercept = beta_hat, color = "#e41a1c", linetype = "dashed", size = 1) +
  geom_point(aes(x = beta_hat, y = min(SRC)), color = "#e41a1c", size = 3) +
  annotate("text",
           x = beta_hat + 0.05,
           y = min(SRC) + 20,
           label = paste0("Mínimo en \\u03B2\u0302 = ", round(beta_hat, 3)),
           color = "#e41a1c", size = 4.2, hjust = 0) +
  labs(
    title = "Función objetivo de MCO",
    x = "Valores Hipóteticos de Beta (beta tilde)",
    y = "SRC: Suma de los residuos al cuadrado"
  ) +
  theme_minimal(base_size = 13) +
  theme(plot.subtitle = element_text(margin = margin(b = 10)))
```

Cuando tenemos más de una variable explicativa, MCO sigue buscando el punto que minimiza la suma de los residuos al cuadrado (SRC), pero ahora en una superficie 3D. En el gráfico a continuación, mostramos cómo la SRC varía con diferentes combinaciones de valores hipotéticos para \( \tilde{\beta}_1 \) y \( \tilde{\beta}_2 \).

La superficie muestra los errores para cada combinación, y el mínimo (el punto más bajo) representa los valores estimados \( (\hat{\beta}_1, \hat{\beta}_2) \).

```{r funcion_objetivo_3d, echo=FALSE, message=FALSE, warning=FALSE}
# Cargar paquetes
library(plotly)

# Simular datos
set.seed(123)
n <- 100
x1 <- runif(n, 0, 10)
x2 <- runif(n, 5, 15)
epsilon <- rnorm(n, 0, 2)
y <- 2 + 1.5 * x1 - 0.8 * x2 + epsilon

# Valores reales
modelo <- lm(y ~ x1 + x2)
beta1_hat <- coef(modelo)[2]
beta2_hat <- coef(modelo)[3]

# Grilla de valores
beta1_vals <- seq(0, 3, length.out = 60)
beta2_vals <- seq(-2, 1, length.out = 60)

# Calcular SRC en cada punto de la grilla
SRC_matrix <- outer(beta1_vals, beta2_vals, Vectorize(function(b1, b2) {
  y_hat <- 2 + b1 * x1 + b2 * x2  # intercepto fijo en 2
  sum((y - y_hat)^2)
}))

# Gráfico 3D con plotly
plot_ly(
  x = ~beta1_vals,
  y = ~beta2_vals,
  z = ~SRC_matrix
) %>%
  add_surface(colorscale = "Viridis") %>%
  layout(
    title = "Función objetivo de MCO con dos regresores",
    scene = list(
      xaxis = list(title = "β₁"),
      yaxis = list(title = "β₂"),
      zaxis = list(title = "SRC")
    )
  )
```


## ¿Cómo se encuentra el vector \(\hat{\beta}\)? {-}

Queremos minimizar la SRC:

$$
\hat{\beta} = \underset{\tilde{\beta}}{\arg\min} \; (y - X\tilde{\beta})'(y - X\tilde{\beta})
$$

Expandiendo:

$$
SRC(\tilde{\beta}) = y'y - 2\tilde{\beta}'X'y + \tilde{\beta}'X'X\tilde{\beta}
$$

Para minimizar esta función deerivamos con respecto a \( \tilde{\beta} \):

$$
\frac{\partial SRC}{\partial \tilde{\beta}} = -2X'y + 2X'X\tilde{\beta} = 0
$$

Reordenando, llegamos a las **Ecuaciones normales de MCO**:

$$
X'X \hat{\beta} = X'y
$$

Si la matriz  \( X'X \) es invertible (lo que requiere, por ejemplo, que no haya multicolinealidad perfecta), entonces podemos despejar \( \hat{\beta} \) directamente

$$
\hat{\beta} = (X'X)^{-1}X'y
$$


## ¿Es un mínimo? {-}

Sí, y lo podemos verificar con la segunda derivada (matriz Hessiana) es:

$$
\frac{\partial^2 SRC}{\partial \tilde{\beta} \partial \tilde{\beta}'} = 2X'X
$$


Como \( X'X \) es semidefinida positiva (o positiva definida si no hay colinealidad), eso nos garantiza que el punto que encontramos con la primera derivada es en efecto un mínimo.

🧠 **Recordatorio:** Para funciones cuadráticas, si la matriz que acompaña al término cuadrático (en este caso \( X'X \)) es **positiva definida**, entonces el punto crítico que encontramos resolviendo la condición de primer orden **es un mínimo global**.

<div class="box-cerebro">

### 🧠 ¿Qué significa que una matriz sea semidefinida positiva? {-}

Una matriz simétrica \( A \) es:

- **Positiva semidefinida (PSD)** si para cualquier vector no nulo \( z \), se cumple:

  \[
  z'Az \geq 0
  \]

- **Positiva definida (PD)** si para cualquier vector no nulo \( z \), se cumple:

  \[
  z'Az > 0
  \]

En el contexto de mínimos cuadrados, la matriz \( X'X \) es siempre **simétrica** y al menos **semidefinida positiva**. Será **positiva definida** si las columnas de \( X \) no tienen colinealidad perfecta (es decir, no hay combinación lineal exacta entre las variables).


### ¿Y por qué importa esto? {-}

Porque si una función cuadrática tiene la forma:

\[
f(\beta) = \beta'A\beta + b'\beta + c
\]

entonces \( f(\beta) \) tiene un mínimo en el punto donde su derivada es cero **si** \( A \) es positiva definida (o semidefinida positiva en algunos casos). Esto es justo lo que ocurre en MCO.

📌 En otras palabras: el hecho de que \( X'X \) sea positiva definida es lo que garantiza que el estimador \( \hat{\beta} \) **minimiza** la suma de los residuos al cuadrado, y no la maximiza o genera un punto de silla.

</div>



## Interpretación en términos de contraparte muestral {-}

Podemos escribir:

$$
\hat{\beta} = \left( \frac{X'X}{n} \right)^{-1} \left( \frac{X'y}{n} \right)
$$

Esto sugiere que estamos usando promedios muestrales. Bajo ciertas condiciones:

$$
\hat{\beta} \to E[X'X]^{-1}E[X'y]
$$

---

## Supuestos clave empleados hasta acá {-}

- **S1**: Linealidad en los parámetros
- **S2**: \( E[\varepsilon_i \mid X_i] = 0 \)
- **S3**: \( X'X \) invertible (no colinealidad perfecta)


## Diferencia entre la regresión simple y la regresión múltiple {-}

Vamos a ver diferentes casos de regresión, desde la más simple hasta la más compleja, para entender la anatomía de la regresión y cómo MCO se adapta a cada uno.

### Regresión sin variables explicativas {-}

En este caso, el modelo es simplemente:

\[
y = \beta + \varepsilon
\]

Aquí, \( \beta \) es el único parámetro a estimar. El estimador de MCO es simplemente el promedio de \( y \):

\[
\hat{\beta} = \frac{1}{n} \sum_{i=1}^{n} y_i
\]

### Regresión simple con una variable explicativa {-}

En este caso, el modelo es:

\[
y = \beta_0 + \beta_1 x + \varepsilon
\]

Aquí, tenemos dos parámetros a estimar: \( \beta_0 \) (intercepto) y \( \beta_1 \) (pendiente). El estimador de MCO se calcula como:

\[
\hat{\beta} = (X'X)^{-1}X'y
\]

<div class="box-tarea">

### 📝 Pausa {-}

Demostrar que el estimador de MCO para \( \beta_0 \) y \( \beta_1 \) en la regresión simple son:

\[
\hat{\beta}_1 = \frac{\sum (x_i - \bar{x})(y_i - \bar{y})}{\sum (x_i - \bar{x})^2}
\]

\[
\hat{\beta}_0 = \bar{y} - \hat{\beta}_1 \bar{x}
\]

Debes partir de la formulación matricial de MCO y aplicar álgebra paso a paso. 💪

Recuerda las siguientes propiedades de la sumatoria

*Promedio y suma*
Si 
\[
\bar{X} = \frac{1}{n} \sum_{i=1}^{n} X_i
\quad \Rightarrow \quad
n \bar{X} = \sum_{i=1}^{n} X_i
\]

*Suma de cuadrados centrados*
\[
\sum_{i=1}^{n} (X_i - \bar{X})^2 = \sum_{i=1}^{n} X_i^2 - n \bar{X}^2
\]

Demostración:
\[
\sum_{i=1}^{n} (X_i - \bar{X})^2 = \sum X_i^2 - 2 \bar{X} \sum X_i + n \bar{X}^2
\]
\[
= \sum X_i^2 - 2n \bar{X}^2 + n \bar{X}^2
= \sum X_i^2 - n \bar{X}^2
\]

*Covarianza muestral*
\[
\sum_{i=1}^{n} (X_i - \bar{X})(Y_i - \bar{Y}) = \sum X_i (Y_i - \bar{Y}) - \bar{X} \sum (Y_i - \bar{Y})
\]

\[
= \sum X_i Y_i - \bar{Y} \sum X_i - \bar{X} \cdot 0
= \sum X_i Y_i - n \bar{Y} \bar{X}
= \sum X_i (Y_i - \bar{Y})
\]

</div>

### Regresión múltiple con múltiples variables explicativas {-}
En este caso, el modelo es:
\[
y = \beta_0 + \beta_1 x_1 + \beta_2 x_2 + \ldots + \beta_k x_k + \varepsilon
\]
Aquí, tenemos \( k+1 \) parámetros a estimar. El estimador de MCO sigue siendo:
\[
\hat{\beta} = (X'X)^{-1}X'y
\]

En el siguiente capítulo entenederemos mejor la anatomía de la regresión múltiple para entender perfectamente ¿cuál es la diferencia entre la regresión simple y la múltiple?



## Apéndice {-}

### Álgebra... mucha álgebra {-}

Partimos del modelo de regresión simple en forma matricial:

$$
y = X\beta + \varepsilon
$$

Donde:

- \( y \) es un vector columna de dimensión \( n \times 1 \),
- \( X \) es una matriz \( n \times 2 \), con una columna de unos y una columna con la variable explicativa \( X_1 \), es decir: \( X = [1 \;\; X_1] \),
- \( \varepsilon \) es el vector de perturbaciones,
- \( \beta \) es un vector \( 2 \times 1 \) con los parámetros a estimar.

El estimador de MCO es:

$$
\begin{bmatrix}
\hat{\beta}_0 \\
\hat{\beta}_1
\end{bmatrix}
=
\underbrace{(X'X)^{-1}}_a \cdot \underbrace{X'y}_b
$$


Cálculo de \( X'X \)

$$
X'X =
\begin{bmatrix}
1 & 1 & \cdots & 1 \\
X_{11} & X_{12} & \cdots & X_{1n}
\end{bmatrix}
\begin{bmatrix}
1 & X_{11} \\
1 & X_{12} \\
\vdots & \vdots \\
1 & X_{1n}
\end{bmatrix}
=
\begin{bmatrix}
n & \sum X_{1i} \\
\sum X_{1i} & \sum X_{1i}^2
\end{bmatrix}
$$

Su inversa es:

$$
(X'X)^{-1} =
\frac{1}{n \sum X_{1i}^2 - (\sum X_{1i})^2}
\begin{bmatrix}
\sum X_{1i}^2 & -\sum X_{1i} \\
-\sum X_{1i} & n
\end{bmatrix}
$$



### Cálculo de \( X'y \)

$$
X'y =
\begin{bmatrix}
1 & 1 & \cdots & 1 \\
X_{11} & X_{12} & \cdots & X_{1n}
\end{bmatrix}
\begin{bmatrix}
y_1 \\
y_2 \\
\vdots \\
y_n
\end{bmatrix}
=
\begin{bmatrix}
\sum y_i \\
\sum X_{1i} y_i
\end{bmatrix}
$$

 Producto final

Sustituyendo en la fórmula del estimador:

$$
\begin{aligned}
\begin{bmatrix}
\hat{\beta}_0 \\
\hat{\beta}_1
\end{bmatrix}
&=
\frac{1}{n \sum X_{1i}^2 - (\sum X_{1i})^2}
\begin{bmatrix}
\sum X_{1i}^2 & -\sum X_{1i} \\
-\sum X_{1i} & n
\end{bmatrix}
\begin{bmatrix}
\sum y_i \\
\sum X_{1i} y_i
\end{bmatrix} \\
&=
\frac{1}{n \sum X_{1i}^2 - (\sum X_{1i})^2}
\begin{bmatrix}
\sum X_{1i}^2 \sum y_i - \sum X_{1i} \sum X_{1i} y_i \\
- \sum X_{1i} \sum y_i + n \sum X_{1i} y_i
\end{bmatrix}
\end{aligned}
$$



**Estimador de \( \hat{\beta}_1 \)**

$$
\begin{aligned}
\hat{\beta}_1 &= 
\frac{-\sum X_{1i} \sum y_i + n \sum X_{1i} y_i}{n \sum X_{1i}^2 - (\sum X_{1i})^2} \\
&= \frac{\sum (X_{1i} - \bar{X}_1)(y_i - \bar{y})}{\sum (X_{1i} - \bar{X}_1)^2}
\end{aligned}
$$

**Estimador de \( \hat{\beta}_0 \)**

$$
\hat{\beta}_0 = \bar{y} - \hat{\beta}_1 \bar{X}_1
$$



## Regresión múltiple {-}

La matriz \( X'X \) contiene la covarianza entre las variables explicativas. Si las variables no están correlacionadas, no se necesita regresión múltiple.

Asumimos:

- \( \sum X_{ji} = 0 \) para todas las variables (centradas en cero)
- \( \sum X_{ji} X_{hi} = 0 \) para todo \( j \ne h \) (no correlación entre regresores)

Entonces \( X'X \) se convierte en:

$$
X'X =
\begin{bmatrix}
n & 0 & \cdots & 0 \\
0 & \sum X_{1i}^2 & \cdots & 0 \\
\vdots & \vdots & \ddots & \vdots \\
0 & 0 & \cdots & \sum X_{ki}^2
\end{bmatrix}
$$

Y su inversa:

$$
(X'X)^{-1} =
\begin{bmatrix}
1/n & 0 & \cdots & 0 \\
0 & 1/\sum X_{1i}^2 & \cdots & 0 \\
\vdots & \vdots & \ddots & \vdots \\
0 & 0 & \cdots & 1/\sum X_{ki}^2
\end{bmatrix}
$$

El estimador de MCO en este caso es:

$$
\hat{\beta} =
\begin{bmatrix}
\frac{\sum y}{n} \\
\frac{\sum X_1 y}{\sum X_1^2} \\
\vdots \\
\frac{\sum X_k y}{\sum X_k^2}
\end{bmatrix}
$$

---

**Conclusión**: si las variables explicativas están centradas y no están correlacionadas entre sí, entonces el estimador de MCO para cada coeficiente coincide con el estimador de regresión simple. Solo cuando hay correlación entre regresores es necesaria la regresión múltiple para obtener efectos parciales.


## Estimador de MCO en R empleando matrices {-}

```{r mco-matrices-R, message=FALSE, warning=FALSE}
# Simular datos
set.seed(123)
n <- 100
x <- runif(n, 0, 10)
epsilon <- rnorm(n, 0, 1.5)
y <- 2 + 0.7 * x + epsilon

# Crear matrices
X <- cbind(1, x)   # matriz de diseño con constante
Y <- matrix(y, ncol = 1)

# Estimador de MCO
XtX_inv <- solve(t(X) %*% X)
XtY <- t(X) %*% Y
b_hat <- XtX_inv %*% XtY

# Valores ajustados y residuos
Y_hat <- X %*% b_hat
e <- Y - Y_hat

# Varianza del error y errores estándar
n <- nrow(X)
k <- ncol(X)
s2 <- sum(e^2) / (n - k)
var_cov_matrix <- s2 * XtX_inv
se <- sqrt(diag(var_cov_matrix))

# Resultados
b_hat
se
```

## Estimador de MCO en Stata usando MATA {-}

```stata
clear all
set more off
sysuse auto, clear

* Generamos la constante
gen cons = 1

* Entramos a MATA
mata
// Creamos las matrices X y Y
st_view(Y=., ., "price")
st_view(X=., ., ("cons", "weight"))

n = rows(X)
k = cols(X)
df = n - k

// Estimador de MCO
b = invsym(X'X)*X'Y

// Valores ajustados y residuos
Y_hat = X*b
e = Y - Y_hat

// Suma de residuos al cuadrado
SRC = e'e

// Varianza del error
s2 = SRC / df
s = sqrt(s2)

// Matriz de varianzas y covarianzas
V = s2 * invsym(X'X)
se = sqrt(diagonal(V))

// Resultados
b
se
end

* Comparación con comando base
reg price weight

````
## Estimador de MCO en Python usando NumPy {-}

```python

# Estimador de MCO en Python usando matrices (numpy)
import numpy as np

# Simular datos
np.random.seed(123)
n = 100
x = np.random.uniform(0, 10, size=n)
epsilon = np.random.normal(0, 1.5, size=n)
y = 2 + 0.7 * x + epsilon

# Crear matriz X con constante
X = np.column_stack((np.ones(n), x))  # n x 2
Y = y.reshape(-1, 1)  # n x 1

# Estimador MCO: beta_hat = (X'X)^(-1) X'Y
XtX_inv = np.linalg.inv(X.T @ X)
XtY = X.T @ Y
beta_hat = XtX_inv @ XtY

# Valores ajustados y residuos
Y_hat = X @ beta_hat
e = Y - Y_hat

# Varianza del error
k = X.shape[1]
s2 = (e.T @ e) / (n - k)
var_cov_matrix = s2[0, 0] * XtX_inv
se = np.sqrt(np.diag(var_cov_matrix))

# Resultados
print("Coeficientes (beta_hat):")
print(beta_hat.flatten())

print("\nErrores estándar:")
print(se)

import matplotlib.pyplot as plt

plt.scatter(x, y, label='Datos', alpha=0.6)
plt.plot(x, Y_hat, color='red', label='Ajuste MCO')
plt.xlabel('x')
plt.ylabel('y')
plt.title('Regresión lineal por MCO')
plt.legend()
plt.grid(True)
plt.show()
```

<div class="box-repaso">

### 📘 Preguntas de repaso {-}

A continuación encontrarás algunas preguntas conceptuales y computacionales para reforzar lo aprendido sobre el estimador de Mínimos Cuadrados Ordinarios (MCO). Puedes intentar resolverlas en papel o programando en R, Stata o Python.

#### ✍️ Interpretación de coeficientes {-}

Suponga que ha estimado la siguiente regresión:

\[
\widehat{\text{salario}} = \beta_0 + \beta_1 \cdot \text{educación}
\]

donde:

- salario = salario por hora (en pesos)
- educación = años de educación completados

Para cada uno de los siguientes coeficientes estimados, interprete el resultado en términos económicos:

1. \( \hat{\beta}_1 = 2000 \)
2. \( \hat{\beta}_1 = 0 \)
3. \( \hat{\beta}_1 = -500 \)
4. \( \hat{\beta}_1 = 0.15 \)
5. \( \hat{\beta}_1 = 10 \)
6. \( \hat{\beta}_0 = 2500 \)

---

#### 🧠 Álgebra y transformaciones {-}

7. ¿Qué ocurre con el estimador de MCO si multiplicamos la variable dependiente por una constante \( c \)?  
   *Demuestre usando la expresión matricial \( \hat{\beta} = (X'X)^{-1} X'y \).*

8. ¿Qué ocurre si multiplicamos una de las variables explicativas por una constante \( c \)?  
   *¿Qué sucede con el coeficiente estimado y con el resto de los coeficientes?*

9. Si a la variable dependiente se le suma una constante, ¿qué ocurre con los estimadores?

10. Si todas las variables explicativas tienen media cero, ¿cuál es el valor estimado del intercepto? ¿Por qué?


#### 💻 Preguntas de programación {-}

11. Implemente una función en R que reciba dos vectores \( x \) e \( y \), y devuelva \( \hat{\beta}_0 \), \( \hat{\beta}_1 \) y los errores estándar, usando solo álgebra matricial.

12. En Stata, estime una regresión por MCO con `reg` y luego reproduzca todos los pasos usando `mata`. Compare los resultados y verifique que los residuos sean iguales.

13. Escriba una función en Python que tome \( X \) e \( Y \) como matrices de NumPy y devuelva:
    - \( \hat{\beta} \),
    - la matriz de varianza-covarianza,
    - los errores estándar,
    - y el \( R^2 \).

---

#### 📚 Para reflexionar {-}

14. ¿Por qué es importante que la matriz \( X'X \) sea positiva definida? ¿Qué ocurre si no lo es?

15. ¿Qué implicaciones tiene usar variables altamente correlacionadas en un modelo de regresión múltiple? ¿Cómo lo podrías detectar?

</div>


