# Estimación de MCO: práctica {#estimacion-mco-practica}

```{r setup-estimacion-practica, include=FALSE}
knitr::opts_chunk$set(
  comment = "#>",
  fig.align = "center",
  fig.width = 7,
  fig.height = 4.5,
  out.width = "80%",
  warning = FALSE,
  message = FALSE
)

library(ggplot2)
library(knitr)
```

[← Volver a la teoría](estimacion-mco-teoria.html)

## Objetivos de la práctica {#objetivos-estimacion-practica}

Al finalizar esta práctica podrás:

1. Estimar MCO con álgebra matricial en R.
2. Comparar la estimación matricial con `lm()`.
3. Reproducir los mismos coeficientes en Stata/Mata y Python/NumPy.
4. Interpretar coeficientes, residuos y errores estándar usando resultados calculados en R.

## Pregunta aplicada {#pregunta-aplicada-estimacion}

Queremos estudiar la asociación entre salario por hora, educación y experiencia en una base pequeña y reproducible.

::: {.box-intuicion}
La pregunta no es solo cuánto vale la pendiente, sino si podemos reconstruir todo el cálculo de MCO desde matrices: \(X'X\), \(X'y\), \(\hat{\beta}\), residuos y errores estándar.
:::

Estimaremos:

\[
\text{salario\_hora}_i
= \beta_0+\beta_1\text{educacion}_i+\beta_2\text{experiencia}_i+\epsilon_i.
\]

## Datos {#datos-estimacion-practica}

Usaremos una base determinística para que R, Stata y Python trabajen exactamente con la misma muestra.

```{r datos-estimacion-practica}
datos_est <- data.frame(
  educacion = c(10, 11, 11, 12, 12, 13, 13, 14, 14, 15, 15, 16),
  experiencia = c(2, 3, 5, 4, 6, 5, 7, 6, 8, 7, 9, 10),
  ajuste = c(-0.5, 0.2, -0.1, 0.4, -0.2, 0.1, 0.3, -0.3, 0.2, 0.5, -0.4, 0.1)
)

datos_est$salario_hora <- 5 +
  0.75 * datos_est$educacion +
  0.35 * datos_est$experiencia +
  datos_est$ajuste

kable(datos_est, digits = 2, caption = "Datos de práctica para estimar MCO con matrices")
```

```{r grafico-datos-estimacion, fig.cap="Relación entre educación y salario por hora en la práctica de estimación"}
ggplot(datos_est, aes(x = educacion, y = salario_hora)) +
  geom_point(color = "#2f4858", size = 2.7) +
  geom_smooth(method = "lm", se = FALSE, color = "#C0562F", linewidth = 1) +
  labs(x = "Años de educación", y = "Salario por hora") +
  theme_minimal()
```

## Estimación en R {#estimacion-r-estimacion}

Primero estimamos el modelo con álgebra matricial:

```{r estimacion-matricial-r}
X_est <- cbind(
  constante = 1,
  educacion = datos_est$educacion,
  experiencia = datos_est$experiencia
)
Y_est <- matrix(datos_est$salario_hora, ncol = 1)

beta_mat <- solve(t(X_est) %*% X_est) %*% t(X_est) %*% Y_est
Y_hat_est <- X_est %*% beta_mat
resid_est <- Y_est - Y_hat_est

n_est <- nrow(X_est)
k_est <- ncol(X_est)
src_est <- as.numeric(t(resid_est) %*% resid_est)
s2_est <- src_est / (n_est - k_est)
vcov_est <- s2_est * solve(t(X_est) %*% X_est)
se_mat <- sqrt(diag(vcov_est))
```

Verificamos que el resultado coincide con `lm()`:

```{r estimacion-lm-r}
modelo_est <- lm(salario_hora ~ educacion + experiencia, data = datos_est)
tabla_est <- coef(summary(modelo_est))

beta0_est <- unname(coef(modelo_est)[["(Intercept)"]])
beta_educ_est <- unname(coef(modelo_est)[["educacion"]])
beta_exp_est <- unname(coef(modelo_est)[["experiencia"]])
se0_est <- tabla_est["(Intercept)", "Std. Error"]
se_educ_est <- tabla_est["educacion", "Std. Error"]
se_exp_est <- tabla_est["experiencia", "Std. Error"]
r2_est <- summary(modelo_est)$r.squared

kable(
  data.frame(
    termino = rownames(tabla_est),
    beta_matricial = as.numeric(beta_mat),
    beta_lm = unname(coef(modelo_est)),
    error_estandar = se_mat,
    row.names = NULL
  ),
  digits = 4,
  caption = "Comparación entre MCO matricial y lm() en R"
)
```

## Interpretación {#interpretacion-estimacion}

::: {.box-ejemplo}
La pendiente de educación es `r sprintf("%.3f", beta_educ_est)`. Manteniendo constante la experiencia, un año adicional de educación se asocia con `r sprintf("%.3f", beta_educ_est)` unidades más de salario por hora en esta muestra.
:::

La pendiente de experiencia es `r sprintf("%.3f", beta_exp_est)`. El \(R^2\) es `r sprintf("%.3f", r2_est)` y la SRC es `r sprintf("%.3f", src_est)`.

::: {.box-cuidado}
La igualdad entre el cálculo matricial y `lm()` no demuestra causalidad. Solo verifica que ambos implementan el mismo estimador de MCO sobre la misma base y especificación.
:::

## Estimación en Stata {#estimacion-stata-estimacion}

El mismo ejercicio puede reproducirse en Stata y Mata:

```stata
clear
input educacion experiencia ajuste
10 2  -0.5
11 3   0.2
11 5  -0.1
12 4   0.4
12 6  -0.2
13 5   0.1
13 7   0.3
14 6  -0.3
14 8   0.2
15 7   0.5
15 9  -0.4
16 10  0.1
end

gen salario_hora = 5 + 0.75 * educacion + 0.35 * experiencia + ajuste
reg salario_hora educacion experiencia

gen constante = 1
mata:
st_view(Y=., ., "salario_hora")
st_view(X=., ., ("constante", "educacion", "experiencia"))
b = invsym(X'X) * X'Y
e = Y - X*b
s2 = (e'e) / (rows(X) - cols(X))
V = s2 * invsym(X'X)
se = sqrt(diagonal(V))
b
se
end
```

Los resultados esperados son los mismos coeficientes que Stata debe reproducir si usa la misma base y especificación:

| Término | Estimación aproximada | Error estándar aproximado |
|---|---:|---:|
| Constante | `r sprintf("%.3f", beta0_est)` | `r sprintf("%.3f", se0_est)` |
| Educación | `r sprintf("%.3f", beta_educ_est)` | `r sprintf("%.3f", se_educ_est)` |
| Experiencia | `r sprintf("%.3f", beta_exp_est)` | `r sprintf("%.3f", se_exp_est)` |
| \(R^2\) | `r sprintf("%.3f", r2_est)` |  |

## Estimación en Python y Google Colab {#estimacion-python-colab-estimacion}

Para correr esta práctica en Google Colab, abre un cuaderno nuevo y ejecuta:

```python
!pip -q install pandas numpy statsmodels matplotlib seaborn
```

Luego reproduce el cálculo:

```python
import numpy as np
import pandas as pd
import statsmodels.api as sm

datos_est = pd.DataFrame({
    "educacion": [10, 11, 11, 12, 12, 13, 13, 14, 14, 15, 15, 16],
    "experiencia": [2, 3, 5, 4, 6, 5, 7, 6, 8, 7, 9, 10],
    "ajuste": [-0.5, 0.2, -0.1, 0.4, -0.2, 0.1, 0.3, -0.3, 0.2, 0.5, -0.4, 0.1]
})

datos_est["salario_hora"] = (
    5 + 0.75 * datos_est["educacion"] +
    0.35 * datos_est["experiencia"] +
    datos_est["ajuste"]
)

X = np.column_stack([
    np.ones(len(datos_est)),
    datos_est["educacion"],
    datos_est["experiencia"]
])
Y = datos_est["salario_hora"].to_numpy().reshape(-1, 1)

beta = np.linalg.inv(X.T @ X) @ X.T @ Y
print(beta.ravel())

modelo = sm.OLS(datos_est["salario_hora"], sm.add_constant(datos_est[["educacion", "experiencia"]])).fit()
print(modelo.summary())
```

Los resultados esperados son los mismos coeficientes que Python debe reproducir si usa la misma base y especificación:

| Término | Estimación aproximada | Error estándar aproximado |
|---|---:|---:|
| Constante | `r sprintf("%.3f", beta0_est)` | `r sprintf("%.3f", se0_est)` |
| Educación | `r sprintf("%.3f", beta_educ_est)` | `r sprintf("%.3f", se_educ_est)` |
| Experiencia | `r sprintf("%.3f", beta_exp_est)` | `r sprintf("%.3f", se_exp_est)` |
| \(R^2\) | `r sprintf("%.3f", r2_est)` |  |

## Comparación R, Stata y Python {#comparacion-software-estimacion}

::: {.box-resumen}
R, Stata/Mata y Python/NumPy aplican la misma fórmula matricial. Si \(X\), \(y\) y la muestra son idénticas, los coeficientes y errores estándar coinciden salvo diferencias mínimas de redondeo.
:::

| Tarea | R | Stata/Mata | Python |
|---|---|---|---|
| Crear \(X\) | `cbind(1, x1, x2)` | `st_view(X=., ., vars)` | `np.column_stack()` |
| Estimar \(\hat{\beta}\) | `solve(t(X)%*%X)%*%t(X)%*%Y` | `invsym(X'X)*X'Y` | `np.linalg.inv(X.T @ X) @ X.T @ Y` |
| Residuos | `Y - X %*% beta` | `Y - X*b` | `Y - X @ beta` |
| Comparar con comando base | `lm()` | `reg` | `statsmodels.OLS()` |

## Errores frecuentes en la práctica {#errores-frecuentes-practica-estimacion}

::: {.box-cuidado}
- **Olvidar la constante.** Si el modelo teórico tiene intercepto, la matriz \(X\) debe incluir una columna de unos.
- **Comparar modelos con muestras distintas.** La fórmula matricial y `lm()` solo coinciden si usan exactamente las mismas observaciones.
- **Invertir una matriz singular.** Si hay colinealidad perfecta, \(X'X\) no se puede invertir.
- **Confundir SRC con varianza del error.** La SRC es \(\hat{\epsilon}'\hat{\epsilon}\); la varianza estimada divide por \(n-K\).
:::

## Ejercicios computacionales {#ejercicios-computacionales-estimacion}

::: {.box-ejercicios}
1. Elimina la constante de \(X\). ¿Cómo cambian los coeficientes?
2. Agrega una variable que sea exactamente `educacion + experiencia`. ¿Qué ocurre con `solve(t(X) %*% X)`?
3. Cambia la unidad de salario multiplicando `salario_hora` por 1000. ¿Qué coeficientes cambian?
4. Repite el cálculo en Stata/Mata y Python. Verifica que los coeficientes coincidan con R.
5. Calcula manualmente `sum(resid_est^2)` y compáralo con `src_est`.
:::
