# Frisch-Waugh-Lovell: práctica {#fwl-practica}

```{r setup-fwl-practica, include=FALSE}
knitr::opts_chunk$set(
  comment = "#>",
  fig.align = "center",
  fig.width = 7,
  fig.height = 4.5,
  out.width = "80%",
  warning = FALSE,
  message = FALSE
)

library(ggplot2)
library(knitr)
```

[← Volver a la teoría](fwl-teoria.html)

## Objetivos de la práctica {#objetivos-fwl-practica}

Al finalizar esta práctica podrás:

1. Estimar un coeficiente parcial con una regresión múltiple.
2. Reproducir el mismo coeficiente usando los tres pasos de FWL.
3. Visualizar la relación entre residuos de \(y\) y residuos de la variable de interés.
4. Replicar el ejercicio en R, Stata y Python.

## Pregunta aplicada {#pregunta-aplicada-fwl}

Queremos medir la asociación entre educación y salario por hora, controlando por experiencia.

::: {.box-intuicion}
FWL pregunta: después de quitar de salario y educación la parte explicada por experiencia, ¿qué relación queda entre ambos residuos?
:::

## Datos {#datos-fwl-practica}

Usaremos una base pequeña construida para que educación y experiencia estén correlacionadas. Esto permite ver por qué el coeficiente simple y el coeficiente parcial pueden diferir.

```{r datos-fwl-practica}
datos_fwl <- data.frame(
  educacion = c(10, 10, 11, 11, 12, 12, 13, 13, 14, 14, 15, 15, 16, 16),
  experiencia = c(2, 4, 3, 6, 5, 7, 6, 9, 8, 10, 9, 12, 11, 13),
  ajuste = c(-0.4, 0.3, -0.2, 0.4, -0.1, 0.2, 0.1, -0.3, 0.2, 0.4, -0.2, 0.3, -0.1, 0.2)
)

datos_fwl$salario_hora <- 4 +
  0.65 * datos_fwl$educacion +
  0.40 * datos_fwl$experiencia +
  datos_fwl$ajuste

kable(datos_fwl, digits = 2, caption = "Datos de práctica para el teorema de Frisch-Waugh-Lovell")
```

```{r grafico-fwl-datos, fig.cap="Relación bruta entre educación y salario por hora"}
ggplot(datos_fwl, aes(x = educacion, y = salario_hora)) +
  geom_point(color = "#2f4858", size = 2.7) +
  geom_smooth(method = "lm", se = FALSE, color = "#C0562F", linewidth = 1) +
  labs(x = "Años de educación", y = "Salario por hora") +
  theme_minimal()
```

## Estimación en R {#estimacion-r-fwl}

Primero estimamos la regresión simple y la regresión completa:

```{r estimacion-r-fwl}
modelo_simple_fwl <- lm(salario_hora ~ educacion, data = datos_fwl)
modelo_completo_fwl <- lm(salario_hora ~ educacion + experiencia, data = datos_fwl)

modelo_y_fwl <- lm(salario_hora ~ experiencia, data = datos_fwl)
modelo_x_fwl <- lm(educacion ~ experiencia, data = datos_fwl)

datos_fwl$resid_y <- resid(modelo_y_fwl)
datos_fwl$resid_x <- resid(modelo_x_fwl)

modelo_residuos_fwl <- lm(resid_y ~ resid_x, data = datos_fwl)

tabla_completo_fwl <- coef(summary(modelo_completo_fwl))
tabla_residuos_fwl <- coef(summary(modelo_residuos_fwl))

beta_simple_fwl <- unname(coef(modelo_simple_fwl)[["educacion"]])
beta_completo_fwl <- unname(coef(modelo_completo_fwl)[["educacion"]])
beta_residuos_fwl <- unname(coef(modelo_residuos_fwl)[["resid_x"]])
se_completo_fwl <- tabla_completo_fwl["educacion", "Std. Error"]
se_residuos_fwl <- tabla_residuos_fwl["resid_x", "Std. Error"]
r2_completo_fwl <- summary(modelo_completo_fwl)$r.squared

kable(
  data.frame(
    estimacion = c("Regresión simple", "Regresión completa", "FWL con residuos"),
    coeficiente_educacion = c(beta_simple_fwl, beta_completo_fwl, beta_residuos_fwl)
  ),
  digits = 4,
  caption = "Coeficiente de educación con y sin controles"
)
```

```{r grafico-fwl-residuos, fig.cap="Regresión parcial de salario residualizado sobre educación residualizada"}
ggplot(datos_fwl, aes(x = resid_x, y = resid_y)) +
  geom_hline(yintercept = 0, color = "grey70", linewidth = 0.6) +
  geom_vline(xintercept = 0, color = "grey70", linewidth = 0.6) +
  geom_point(color = "#2f4858", size = 2.7) +
  geom_abline(
    intercept = coef(modelo_residuos_fwl)[["(Intercept)"]],
    slope = coef(modelo_residuos_fwl)[["resid_x"]],
    color = "#C0562F",
    linewidth = 1
  ) +
  labs(x = "Educación residualizada", y = "Salario residualizado") +
  theme_minimal()
```

## Interpretación {#interpretacion-fwl}

::: {.box-ejemplo}
El coeficiente de educación en la regresión completa es `r sprintf("%.3f", beta_completo_fwl)`. El coeficiente obtenido con FWL es `r sprintf("%.3f", beta_residuos_fwl)`. La igualdad confirma que ambos procedimientos estiman el mismo efecto parcial.
:::

La regresión simple entrega una pendiente de `r sprintf("%.3f", beta_simple_fwl)`, que no coincide necesariamente con el coeficiente parcial porque no controla por experiencia. El \(R^2\) de la regresión completa es `r sprintf("%.3f", r2_completo_fwl)`.

::: {.box-cuidado}
FWL muestra qué significa "controlar por experiencia". No convierte automáticamente la pendiente en causal: para eso se requiere justificar los supuestos de identificación.
:::

## Estimación en Stata {#estimacion-stata-fwl}

El mismo ejercicio puede correrse en Stata:

```stata
clear
input educacion experiencia ajuste
10 2  -0.4
10 4   0.3
11 3  -0.2
11 6   0.4
12 5  -0.1
12 7   0.2
13 6   0.1
13 9  -0.3
14 8   0.2
14 10  0.4
15 9  -0.2
15 12  0.3
16 11 -0.1
16 13  0.2
end

gen salario_hora = 4 + 0.65 * educacion + 0.40 * experiencia + ajuste

reg salario_hora educacion
reg salario_hora educacion experiencia

reg salario_hora experiencia
predict resid_y, resid

reg educacion experiencia
predict resid_x, resid

reg resid_y resid_x
```

Los resultados esperados son los mismos coeficientes que Stata debe reproducir si usa la misma base y especificación:

| Estimación | Coeficiente aproximado | Error estándar aproximado |
|---|---:|---:|
| Educación en regresión completa | `r sprintf("%.3f", beta_completo_fwl)` | `r sprintf("%.3f", se_completo_fwl)` |
| Educación residualizada en FWL | `r sprintf("%.3f", beta_residuos_fwl)` | `r sprintf("%.3f", se_residuos_fwl)` |
| \(R^2\) completo | `r sprintf("%.3f", r2_completo_fwl)` |  |

## Estimación en Python y Google Colab {#estimacion-python-colab-fwl}

Para correr esta práctica en Google Colab, abre un cuaderno y ejecuta:

```python
!pip -q install pandas statsmodels matplotlib seaborn
```

Luego estima:

```python
import pandas as pd
import statsmodels.formula.api as smf
import seaborn as sns
import matplotlib.pyplot as plt

datos_fwl = pd.DataFrame({
    "educacion": [10, 10, 11, 11, 12, 12, 13, 13, 14, 14, 15, 15, 16, 16],
    "experiencia": [2, 4, 3, 6, 5, 7, 6, 9, 8, 10, 9, 12, 11, 13],
    "ajuste": [-0.4, 0.3, -0.2, 0.4, -0.1, 0.2, 0.1, -0.3, 0.2, 0.4, -0.2, 0.3, -0.1, 0.2]
})

datos_fwl["salario_hora"] = (
    4 + 0.65 * datos_fwl["educacion"] +
    0.40 * datos_fwl["experiencia"] +
    datos_fwl["ajuste"]
)

simple = smf.ols("salario_hora ~ educacion", data=datos_fwl).fit()
completo = smf.ols("salario_hora ~ educacion + experiencia", data=datos_fwl).fit()

datos_fwl["resid_y"] = smf.ols("salario_hora ~ experiencia", data=datos_fwl).fit().resid
datos_fwl["resid_x"] = smf.ols("educacion ~ experiencia", data=datos_fwl).fit().resid
fwl = smf.ols("resid_y ~ resid_x", data=datos_fwl).fit()

print(simple.summary())
print(completo.summary())
print(fwl.summary())

sns.regplot(
    data=datos_fwl,
    x="resid_x",
    y="resid_y",
    ci=None,
    scatter_kws={"color": "#2f4858"},
    line_kws={"color": "#C0562F"}
)
plt.xlabel("Educación residualizada")
plt.ylabel("Salario residualizado")
plt.show()
```

Los resultados esperados son los mismos coeficientes que Python debe reproducir si usa la misma base y especificación:

| Estimación | Coeficiente aproximado | Error estándar aproximado |
|---|---:|---:|
| Educación en regresión completa | `r sprintf("%.3f", beta_completo_fwl)` | `r sprintf("%.3f", se_completo_fwl)` |
| Educación residualizada en FWL | `r sprintf("%.3f", beta_residuos_fwl)` | `r sprintf("%.3f", se_residuos_fwl)` |
| \(R^2\) completo | `r sprintf("%.3f", r2_completo_fwl)` |  |

## Comparación R, Stata y Python {#comparacion-software-fwl}

::: {.box-resumen}
La receta FWL es idéntica en los tres programas: estimar el modelo completo, residualizar \(y\), residualizar \(X_r\), y regresar residuo contra residuo. El coeficiente parcial debe coincidir.
:::

| Tarea | R | Stata | Python |
|---|---|---|---|
| Modelo completo | `lm(y ~ xr + xs)` | `reg y xr xs` | `ols("y ~ xr + xs")` |
| Residualizar \(y\) | `resid(lm(y ~ xs))` | `predict resid_y, resid` | `.fit().resid` |
| Residualizar \(X_r\) | `resid(lm(xr ~ xs))` | `predict resid_x, resid` | `.fit().resid` |
| Regresión FWL | `lm(resid_y ~ resid_x)` | `reg resid_y resid_x` | `ols("resid_y ~ resid_x")` |

## Errores frecuentes en la práctica {#errores-frecuentes-practica-fwl}

::: {.box-cuidado}
- **Usar controles distintos.** \(y\) y \(X_r\) deben residualizarse contra el mismo conjunto \(X_s\).
- **Cambiar la muestra.** FWL requiere que todas las regresiones usen las mismas observaciones.
- **Olvidar la constante.** Si el modelo completo tiene intercepto, las regresiones auxiliares también deben tenerlo.
- **Interpretar FWL como causal por sí mismo.** FWL es álgebra de regresión; la causalidad depende de supuestos adicionales.
:::

## Ejercicios computacionales {#ejercicios-computacionales-fwl}

::: {.box-ejercicios}
1. Cambia la variable de control de `experiencia` a `experiencia + I(experiencia^2)`. ¿Sigue coincidiendo FWL?
2. Elimina una observación antes de una sola regresión auxiliar. ¿Qué ocurre con la igualdad?
3. Grafica `resid_y` contra `resid_x` y explica qué representa cada eje.
4. Repite el ejercicio en Stata y Python. Verifica que el coeficiente parcial coincida con R.
5. Compara el coeficiente simple y el coeficiente completo. ¿Qué te dice la diferencia?
:::
