# Pruebas de hipótesis: práctica {#pruebas-hipotesis-practica}

```{r setup-pruebas-practica, include=FALSE}
knitr::opts_chunk$set(
  comment = "#>",
  fig.align = "center",
  fig.width = 7,
  fig.height = 4.5,
  out.width = "80%",
  warning = FALSE,
  message = FALSE
)

library(ggplot2)
library(knitr)
```

[← Volver a la teoría](pruebas-hipotesis-teoria.html)

## Objetivos de la práctica {#objetivos-pruebas-practica}

Al finalizar esta práctica podrás:

1. Estimar un modelo lineal y extraer estadísticos \(t\), valores \(p\) e intervalos de confianza.
2. Evaluar una hipótesis individual sobre un coeficiente.
3. Evaluar una hipótesis conjunta con una prueba \(F\).
4. Reproducir las mismas pruebas en R, Stata y Python.

## Pregunta aplicada {#pregunta-aplicada-pruebas}

Queremos estudiar si el salario por hora está asociado con educación y experiencia. La pregunta aplicada es:

::: {.box-intuicion}
¿La evidencia muestral permite rechazar que educación y experiencia no estén asociadas con el salario por hora?
:::

Estimaremos:

\[
\text{salario\_hora}_i
=\beta_0+\beta_1\text{educacion}_i+\beta_2\text{experiencia}_i+\epsilon_i.
\]

Evaluaremos una prueba individual para educación y una prueba conjunta para educación y experiencia.

## Datos {#datos-pruebas-practica}

Usaremos una base determinística para que los resultados sean reproducibles en los tres programas.

```{r datos-pruebas-practica}
datos_hip <- data.frame(
  educacion = c(10, 10, 11, 11, 12, 12, 13, 13, 14, 14,
                15, 15, 16, 16, 17, 17, 18, 18),
  experiencia = c(1, 4, 2, 6, 3, 8, 4, 9, 5, 10,
                  6, 11, 7, 12, 8, 13, 9, 14),
  ajuste = c(-0.7, 0.1, -0.3, 0.5, -0.2, 0.4, 0.0, 0.6, -0.1, 0.5,
             0.2, 0.7, -0.2, 0.4, 0.1, 0.8, -0.1, 0.3)
)

datos_hip$salario_hora <- 4.5 +
  0.68 * datos_hip$educacion +
  0.22 * datos_hip$experiencia +
  datos_hip$ajuste

kable(datos_hip, digits = 2, caption = "Datos de práctica para pruebas de hipótesis")
```

```{r grafico-datos-pruebas, fig.cap="Relación entre educación y salario por hora en la práctica de pruebas"}
ggplot(datos_hip, aes(x = educacion, y = salario_hora)) +
  geom_point(color = "#2f4858", size = 2.7) +
  geom_smooth(method = "lm", se = FALSE, color = "#C0562F", linewidth = 1) +
  labs(x = "Años de educación", y = "Salario por hora") +
  theme_minimal()
```

## Estimación en R {#estimacion-r-pruebas}

Estimamos el modelo no restringido y extraemos los objetos necesarios para las pruebas.

```{r estimacion-r-pruebas}
modelo_hip <- lm(salario_hora ~ educacion + experiencia, data = datos_hip)
tabla_hip <- coef(summary(modelo_hip))

beta0_hip <- unname(coef(modelo_hip)[["(Intercept)"]])
beta_educ_hip <- unname(coef(modelo_hip)[["educacion"]])
beta_exp_hip <- unname(coef(modelo_hip)[["experiencia"]])
se0_hip <- tabla_hip["(Intercept)", "Std. Error"]
se_educ_hip <- tabla_hip["educacion", "Std. Error"]
se_exp_hip <- tabla_hip["experiencia", "Std. Error"]
t_educ_hip <- tabla_hip["educacion", "t value"]
p_educ_hip <- tabla_hip["educacion", "Pr(>|t|)"]
r2_hip <- summary(modelo_hip)$r.squared
gl_resid_hip <- df.residual(modelo_hip)
ic_educ_hip <- confint(modelo_hip)["educacion", ]

modelo_hip_restr <- lm(salario_hora ~ 1, data = datos_hip)
anova_hip <- anova(modelo_hip_restr, modelo_hip)
f_global_hip <- anova_hip$F[2]
p_global_hip <- anova_hip$`Pr(>F)`[2]
src_restr_hip <- deviance(modelo_hip_restr)
src_no_restr_hip <- deviance(modelo_hip)

kable(
  data.frame(
    termino = rownames(tabla_hip),
    estimacion = tabla_hip[, "Estimate"],
    error_estandar = tabla_hip[, "Std. Error"],
    t = tabla_hip[, "t value"],
    p_valor = tabla_hip[, "Pr(>|t|)"],
    row.names = NULL
  ),
  digits = 4,
  caption = "Resultados del modelo para pruebas de hipótesis en R"
)
```

```{r intervalo-educacion-pruebas, fig.cap="Intervalo de confianza para el coeficiente de educación"}
ic_plot_hip <- data.frame(
  termino = "Educación",
  estimacion = beta_educ_hip,
  inferior = ic_educ_hip[1],
  superior = ic_educ_hip[2]
)

ggplot(ic_plot_hip, aes(x = termino, y = estimacion)) +
  geom_hline(yintercept = 0, color = "grey65", linewidth = 0.7) +
  geom_errorbar(aes(ymin = inferior, ymax = superior), width = 0.08, color = "#2f4858", linewidth = 1) +
  geom_point(color = "#C0562F", size = 3) +
  labs(x = NULL, y = "Coeficiente estimado") +
  theme_minimal()
```

La prueba conjunta se calcula comparando el modelo restringido con el no restringido:

```{r prueba-f-r}
kable(
  data.frame(
    prueba = "H0: educación = 0 y experiencia = 0",
    SRC_restringida = src_restr_hip,
    SRC_no_restringida = src_no_restr_hip,
    F = f_global_hip,
    p_valor = p_global_hip
  ),
  digits = 4,
  caption = "Prueba F conjunta calculada en R"
)
```

## Interpretación {#interpretacion-pruebas}

::: {.box-ejemplo}
La pendiente de educación es `r sprintf("%.3f", beta_educ_hip)`, con estadístico \(t\) igual a `r sprintf("%.3f", t_educ_hip)` y valor \(p\) igual a `r sprintf("%.4f", p_educ_hip)`. El intervalo de confianza va de `r sprintf("%.3f", ic_educ_hip[1])` a `r sprintf("%.3f", ic_educ_hip[2])`.
:::

La prueba conjunta de \(H_0:\beta_{\text{educacion}}=\beta_{\text{experiencia}}=0\) entrega un estadístico \(F\) igual a `r sprintf("%.3f", f_global_hip)` y un valor \(p\) igual a `r sprintf("%.4f", p_global_hip)`.

::: {.box-cuidado}
Rechazar una hipótesis de coeficiente cero no convierte automáticamente la asociación en causal. La interpretación causal depende de la exogeneidad y del diseño empírico.
:::

## Estimación en Stata {#estimacion-stata-pruebas}

El mismo ejercicio puede correrse en Stata:

```stata
clear
input educacion experiencia ajuste
10 1  -0.7
10 4   0.1
11 2  -0.3
11 6   0.5
12 3  -0.2
12 8   0.4
13 4   0.0
13 9   0.6
14 5  -0.1
14 10  0.5
15 6   0.2
15 11  0.7
16 7  -0.2
16 12  0.4
17 8   0.1
17 13  0.8
18 9  -0.1
18 14  0.3
end

gen salario_hora = 4.5 + 0.68 * educacion + 0.22 * experiencia + ajuste
reg salario_hora educacion experiencia
test educacion
test educacion experiencia
```

Los resultados esperados son los mismos coeficientes que Stata debe reproducir si usa la misma base y especificación:

| Término | Estimación aproximada | Error estándar aproximado |
|---|---:|---:|
| Constante | `r sprintf("%.3f", beta0_hip)` | `r sprintf("%.3f", se0_hip)` |
| Educación | `r sprintf("%.3f", beta_educ_hip)` | `r sprintf("%.3f", se_educ_hip)` |
| Experiencia | `r sprintf("%.3f", beta_exp_hip)` | `r sprintf("%.3f", se_exp_hip)` |
| \(R^2\) | `r sprintf("%.3f", r2_hip)` |  |

## Estimación en Python y Google Colab {#estimacion-python-colab-pruebas}

Para correr esta práctica en Google Colab, abre un cuaderno nuevo y ejecuta:

```python
!pip -q install pandas numpy statsmodels
```

Luego reproduce el modelo y las pruebas:

```python
import pandas as pd
import statsmodels.api as sm

datos_hip = pd.DataFrame({
    "educacion": [10, 10, 11, 11, 12, 12, 13, 13, 14, 14,
                  15, 15, 16, 16, 17, 17, 18, 18],
    "experiencia": [1, 4, 2, 6, 3, 8, 4, 9, 5, 10,
                    6, 11, 7, 12, 8, 13, 9, 14],
    "ajuste": [-0.7, 0.1, -0.3, 0.5, -0.2, 0.4, 0.0, 0.6, -0.1, 0.5,
               0.2, 0.7, -0.2, 0.4, 0.1, 0.8, -0.1, 0.3]
})

datos_hip["salario_hora"] = (
    4.5 + 0.68 * datos_hip["educacion"] +
    0.22 * datos_hip["experiencia"] +
    datos_hip["ajuste"]
)

X = sm.add_constant(datos_hip[["educacion", "experiencia"]])
y = datos_hip["salario_hora"]
modelo = sm.OLS(y, X).fit()
print(modelo.summary())
print(modelo.t_test("educacion = 0"))
print(modelo.f_test("educacion = 0, experiencia = 0"))
```

Los resultados esperados son los mismos coeficientes que Python debe reproducir si usa la misma base y especificación:

| Término | Estimación aproximada | Error estándar aproximado |
|---|---:|---:|
| Constante | `r sprintf("%.3f", beta0_hip)` | `r sprintf("%.3f", se0_hip)` |
| Educación | `r sprintf("%.3f", beta_educ_hip)` | `r sprintf("%.3f", se_educ_hip)` |
| Experiencia | `r sprintf("%.3f", beta_exp_hip)` | `r sprintf("%.3f", se_exp_hip)` |
| \(R^2\) | `r sprintf("%.3f", r2_hip)` |  |

## Comparación R, Stata y Python {#comparacion-software-pruebas}

::: {.box-resumen}
R, Stata y Python entregan los mismos coeficientes y las mismas pruebas si usan la misma base, la misma especificación y la misma hipótesis nula. Las diferencias están en la sintaxis: `test` en Stata, `anova()` o contrastes en R, y `t_test()`/`f_test()` en Python.
:::

| Tarea | R | Stata | Python |
|---|---|---|---|
| Modelo MCO | `lm()` | `reg` | `sm.OLS()` |
| Prueba individual | `coef(summary())` | `test educacion` | `t_test()` |
| Prueba conjunta | `anova(restringido, no_restringido)` | `test educacion experiencia` | `f_test()` |
| Intervalo de confianza | `confint()` | `estat`/salida de `reg` | `conf_int()` |

## Errores frecuentes en la práctica {#errores-frecuentes-practica-pruebas}

::: {.box-cuidado}
- **Probar el estimador en vez del parámetro.** La hipótesis se formula sobre \(\beta\), no sobre \(\hat{\beta}\).
- **Cambiar de muestra entre modelos.** La prueba \(F\) con modelos restringidos y no restringidos requiere la misma muestra.
- **Reportar solo significancia.** También interpreta magnitudes, unidades y relevancia económica.
- **Confundir prueba individual y conjunta.** Dos coeficientes pueden no ser significativos individualmente y sí serlo conjuntamente, o al revés.
:::

## Ejercicios computacionales {#ejercicios-computacionales-pruebas}

::: {.box-ejercicios}
1. Evalúa \(H_0:\beta_{\text{educacion}}=0.5\) en R, Stata y Python.
2. Calcula manualmente el estadístico \(t\) de educación usando el coeficiente y su error estándar.
3. Estima un modelo restringido sin experiencia y compara su SRC con la del modelo completo.
4. Cambia el nivel de significancia de 5% a 10%. ¿Cambia alguna decisión?
5. Verifica en Python que la prueba \(F\) de una sola restricción coincide con el cuadrado del estadístico \(t\).
:::
