# Normalidad asintótica e inferencia: práctica {#normalidad-asintotica-practica}

```{r setup-normas-practica, include=FALSE}
knitr::opts_chunk$set(
  comment = "#>",
  fig.align = "center",
  fig.width = 7,
  fig.height = 4.5,
  out.width = "80%",
  warning = FALSE,
  message = FALSE
)

library(ggplot2)
library(knitr)
```

[← Volver a la teoría](normalidad-asintotica-teoria.html)

## Objetivos de la práctica {#objetivos-normas-practica}

Al finalizar esta práctica podrás:

1. Estimar un modelo con una muestra reproducible de tamaño moderado.
2. Calcular una prueba tipo \(t\) usando aproximación normal.
3. Calcular una prueba de Wald para restricciones múltiples.
4. Visualizar cómo cambian coeficientes e intervalos al aumentar \(n\).
5. Reproducir el ejercicio en R, Stata y Python.

## Pregunta aplicada {#pregunta-aplicada-normas}

Queremos estudiar una relación lineal entre un resultado educativo y dos regresores construidos de forma reproducible. La pregunta aplicada es:

::: {.box-intuicion}
¿Qué tan cerca está la inferencia basada en una muestra finita de la lógica asintótica que usamos cuando \(n\) crece?
:::

Usaremos datos determinísticos para que R, Stata y Python puedan reproducir la misma base.

## Datos {#datos-normas-practica}

La función siguiente crea bases de distinto tamaño con la misma regla generadora.

```{r datos-normas-practica}
crear_datos_asint <- function(n) {
  i <- seq_len(n)
  x1 <- as.numeric(scale(i))
  x2 <- cos(i / 9)
  error_base <- 0.7 * sin(1.7 * i) + 0.25 * (((i %% 4) - 1.5)^2)
  error <- error_base - mean(error_base)
  y <- 1 + 0.50 * x1 - 0.70 * x2 + error
  data.frame(i = i, x1 = x1, x2 = x2, y = y)
}

datos_asint <- crear_datos_asint(160)

kable(head(datos_asint, 10), digits = 3, caption = "Primeras observaciones de la base para inferencia asintótica")
```

```{r grafico-datos-normas, fig.cap="Relación entre x1 y el resultado en la base de práctica"}
ggplot(datos_asint, aes(x = x1, y = y)) +
  geom_point(color = "#2f4858", size = 2.4, alpha = 0.8) +
  geom_smooth(method = "lm", se = FALSE, color = "#C0562F", linewidth = 1) +
  labs(x = "Regresor x1 estandarizado", y = "Resultado") +
  theme_minimal()
```

## Estimación en R {#estimacion-r-normas}

Estimamos el modelo base y calculamos pruebas usando resultados de R.

```{r estimacion-r-normas}
modelo_asint <- lm(y ~ x1 + x2, data = datos_asint)
tabla_asint <- coef(summary(modelo_asint))

beta0_asint <- unname(coef(modelo_asint)[["(Intercept)"]])
beta_x1_asint <- unname(coef(modelo_asint)[["x1"]])
beta_x2_asint <- unname(coef(modelo_asint)[["x2"]])
se0_asint <- tabla_asint["(Intercept)", "Std. Error"]
se_x1_asint <- tabla_asint["x1", "Std. Error"]
se_x2_asint <- tabla_asint["x2", "Std. Error"]
r2_asint <- summary(modelo_asint)$r.squared

t_x1_asint <- (beta_x1_asint - 0.50) / se_x1_asint
p_norm_x1_asint <- 2 * (1 - pnorm(abs(t_x1_asint)))

R_asint <- rbind(c(0, 1, 0), c(0, 0, 1))
r_asint <- c(0.50, -0.70)
b_asint <- coef(modelo_asint)
V_asint <- vcov(modelo_asint)
wald_asint <- as.numeric(t(R_asint %*% b_asint - r_asint) %*%
  solve(R_asint %*% V_asint %*% t(R_asint)) %*%
  (R_asint %*% b_asint - r_asint))
p_wald_asint <- 1 - pchisq(wald_asint, df = 2)

kable(
  data.frame(
    termino = rownames(tabla_asint),
    estimacion = tabla_asint[, "Estimate"],
    error_estandar = tabla_asint[, "Std. Error"],
    t = tabla_asint[, "t value"],
    p_valor = tabla_asint[, "Pr(>|t|)"],
    row.names = NULL
  ),
  digits = 4,
  caption = "Resultados del modelo para inferencia asintótica en R"
)
```

Ahora repetimos el ejercicio con varios tamaños muestrales para observar cómo se estabilizan la estimación y el intervalo aproximado.

```{r tamanos-muestrales-normas}
tamanos <- c(40, 80, 160, 320)
tabla_tamanos <- do.call(
  rbind,
  lapply(tamanos, function(nn) {
    datos_nn <- crear_datos_asint(nn)
    modelo_nn <- lm(y ~ x1 + x2, data = datos_nn)
    se_nn <- coef(summary(modelo_nn))["x1", "Std. Error"]
    beta_nn <- unname(coef(modelo_nn)[["x1"]])
    data.frame(
      n = nn,
      beta_x1 = beta_nn,
      error_estandar = se_nn,
      inferior = beta_nn - 1.96 * se_nn,
      superior = beta_nn + 1.96 * se_nn
    )
  })
)

kable(tabla_tamanos, digits = 4, caption = "Coeficiente de x1 e intervalos aproximados para distintos tamaños muestrales")
```

```{r grafico-tamanos-normas, fig.cap="Coeficiente de x1 e intervalos aproximados al aumentar el tamaño muestral"}
ggplot(tabla_tamanos, aes(x = n, y = beta_x1)) +
  geom_hline(yintercept = 0.50, color = "grey60", linewidth = 0.7) +
  geom_errorbar(aes(ymin = inferior, ymax = superior), width = 8, color = "#2f4858", linewidth = 0.9) +
  geom_point(color = "#C0562F", size = 3) +
  labs(x = "Tamaño muestral", y = "Coeficiente de x1") +
  theme_minimal()
```

## Interpretación {#interpretacion-normas}

::: {.box-ejemplo}
Para \(H_0:\beta_{x1}=0.50\), el estadístico tipo \(t\) aproximado es `r sprintf("%.3f", t_x1_asint)` y el valor \(p\) usando la normal estándar es `r sprintf("%.4f", p_norm_x1_asint)`.
:::

Para la hipótesis conjunta \(H_0:\beta_{x1}=0.50\) y \(\beta_{x2}=-0.70\), el estadístico de Wald es `r sprintf("%.3f", wald_asint)` y su valor \(p\) aproximado es `r sprintf("%.4f", p_wald_asint)`.

El gráfico por tamaños muestrales muestra que los intervalos se vuelven más estrechos cuando aumenta \(n\). Esa es la manifestación práctica de la tasa \(\sqrt{n}\): la incertidumbre del estimador cae con el tamaño de la muestra.

::: {.box-cuidado}
La aproximación asintótica no reemplaza el juicio empírico. Si la muestra tiene observaciones extremas, mala especificación o dependencia fuerte, el tamaño muestral por sí solo no garantiza inferencia confiable.
:::

## Estimación en Stata {#estimacion-stata-normas}

El mismo ejercicio puede reproducirse en Stata:

```stata
clear
set obs 160
gen i = _n
summ i
local media_i = r(mean)
local sd_i = r(sd)
gen x1 = (i - `media_i') / `sd_i'
gen x2 = cos(i / 9)
gen error_base = 0.7 * sin(1.7 * i) + 0.25 * ((mod(i, 4) - 1.5)^2)
summ error_base, meanonly
gen error = error_base - r(mean)
gen y = 1 + 0.50 * x1 - 0.70 * x2 + error

reg y x1 x2
test (x1 = 0.50) (x2 = -0.70)
```

Los resultados esperados son los mismos coeficientes que Stata debe reproducir si usa la misma base y especificación:

| Término | Estimación aproximada | Error estándar aproximado |
|---|---:|---:|
| Constante | `r sprintf("%.3f", beta0_asint)` | `r sprintf("%.3f", se0_asint)` |
| x1 | `r sprintf("%.3f", beta_x1_asint)` | `r sprintf("%.3f", se_x1_asint)` |
| x2 | `r sprintf("%.3f", beta_x2_asint)` | `r sprintf("%.3f", se_x2_asint)` |
| \(R^2\) | `r sprintf("%.3f", r2_asint)` |  |

## Estimación en Python y Google Colab {#estimacion-python-colab-normas}

Para correr esta práctica en Google Colab, abre un cuaderno nuevo y ejecuta:

```python
!pip -q install pandas numpy statsmodels matplotlib
```

Luego reproduce la base y el modelo:

```python
import numpy as np
import pandas as pd
import statsmodels.api as sm
from scipy.stats import chi2, norm

n = 160
i = np.arange(1, n + 1)
x1 = (i - i.mean()) / i.std(ddof=1)
x2 = np.cos(i / 9)
error_base = 0.7 * np.sin(1.7 * i) + 0.25 * ((i % 4) - 1.5) ** 2
error = error_base - error_base.mean()
y = 1 + 0.50 * x1 - 0.70 * x2 + error

datos_asint = pd.DataFrame({"i": i, "x1": x1, "x2": x2, "y": y})
X = sm.add_constant(datos_asint[["x1", "x2"]])
modelo = sm.OLS(datos_asint["y"], X).fit()
print(modelo.summary())

t_x1 = (modelo.params["x1"] - 0.50) / modelo.bse["x1"]
p_norm_x1 = 2 * (1 - norm.cdf(abs(t_x1)))
print({"t_x1": t_x1, "p_normal": p_norm_x1})

R = np.array([[0, 1, 0], [0, 0, 1]])
r = np.array([0.50, -0.70])
b = modelo.params.to_numpy()
V = modelo.cov_params().to_numpy()
W = (R @ b - r).T @ np.linalg.inv(R @ V @ R.T) @ (R @ b - r)
print({"Wald": W, "p_chi2": 1 - chi2.cdf(W, df=2)})
```

Los resultados esperados son los mismos coeficientes que Python debe reproducir si usa la misma base y especificación:

| Término | Estimación aproximada | Error estándar aproximado |
|---|---:|---:|
| Constante | `r sprintf("%.3f", beta0_asint)` | `r sprintf("%.3f", se0_asint)` |
| x1 | `r sprintf("%.3f", beta_x1_asint)` | `r sprintf("%.3f", se_x1_asint)` |
| x2 | `r sprintf("%.3f", beta_x2_asint)` | `r sprintf("%.3f", se_x2_asint)` |
| \(R^2\) | `r sprintf("%.3f", r2_asint)` |  |

## Comparación R, Stata y Python {#comparacion-software-normas}

::: {.box-resumen}
Los tres programas estiman el mismo modelo y permiten contrastar restricciones múltiples. R usa directamente matrices con `vcov()`, Stata usa `test`, y Python combina `cov_params()` con álgebra matricial o usa métodos de `statsmodels`.
:::

| Tarea | R | Stata | Python |
|---|---|---|---|
| Estimar MCO | `lm()` | `reg` | `sm.OLS()` |
| Varianza de coeficientes | `vcov(modelo)` | matriz interna de `reg` | `cov_params()` |
| Prueba normal aproximada | `pnorm()` | salida de `reg` como aproximación | `scipy.stats.norm` |
| Wald conjunto | álgebra con `vcov()` | `test` | álgebra con `cov_params()` |

## Errores frecuentes en la práctica {#errores-frecuentes-practica-normas}

::: {.box-cuidado}
- **Creer que una muestra grande corrige cualquier problema.** El tamaño ayuda, pero no arregla endogeneidad ni mala especificación.
- **Mezclar pruebas exactas y aproximadas sin decirlo.** En muestras grandes solemos usar aproximaciones normales o \(\chi^2\).
- **Ignorar la escala de los regresores.** La interpretación de los coeficientes depende de cómo se midan las variables.
- **Duplicar el capítulo de heterocedasticidad.** Aquí trabajamos la lógica asintótica; las correcciones robustas se estudian más adelante.
:::

## Ejercicios computacionales {#ejercicios-computacionales-normas}

::: {.box-ejercicios}
1. Cambia el tamaño muestral a 40, 80 y 320. ¿Cómo cambia el error estándar de \(x1\)?
2. Evalúa \(H_0:\beta_{x1}=0\) usando la aproximación normal.
3. Evalúa una prueba de Wald para \(H_0:\beta_{x1}=0.50\) y \(\beta_{x2}=0\).
4. Cambia la regla generadora del error para hacerlo más variable. ¿Qué ocurre con los intervalos?
5. Repite el ejercicio en Python y compara los coeficientes con R.
:::
