# Heterocedasticidad: práctica {#heterocedasticidad-practica}

```{r setup-heterocedasticidad-practica, include=FALSE}
knitr::opts_chunk$set(
  comment = "#>",
  fig.align = "center",
  fig.width = 7,
  fig.height = 4.5,
  out.width = "80%",
  warning = FALSE,
  message = FALSE
)

library(ggplot2)
library(knitr)
```

[← Volver a la teoría](heterocedasticidad-teoria.html)

## Objetivos de la práctica {#objetivos-heterocedasticidad-practica}

Al finalizar esta práctica podrás:

1. Estimar un modelo con heterocedasticidad generada de forma reproducible.
2. Comparar errores estándar clásicos y robustos tipo HC1.
3. Implementar pruebas auxiliares de Breusch-Pagan y White en R.
4. Estimar una versión ponderada del modelo y comparar resultados.
5. Reproducir el mismo flujo en Stata y Python/Google Colab.

## Pregunta aplicada {#pregunta-aplicada-heterocedasticidad}

Queremos estudiar la relación entre gasto en alimentos e ingreso del hogar. La pregunta aplicada es:

::: {.box-intuicion}
¿Qué cambia en la inferencia cuando la variabilidad del gasto aumenta con el ingreso?
:::

Estimaremos:

\[
\text{gasto}_i=\beta_0+\beta_1\text{ingreso}_i+\epsilon_i.
\]

## Datos {#datos-heterocedasticidad-practica}

Construimos una base reproducible donde la varianza del error crece con el ingreso.

```{r datos-heterocedasticidad-practica}
n_het <- 120
i_het <- 1:n_het
ingreso <- 1.5 + 0.07 * i_het
escala <- 0.15 + 0.05 * ingreso
ruido <- escala * sin(1.7 * i_het)
gasto <- 0.8 + 0.42 * ingreso + ruido

datos_het <- data.frame(
  ingreso = ingreso,
  gasto = gasto,
  escala = escala
)

kable(head(datos_het, 12), digits = 3, caption = "Primeras observaciones de la base de heterocedasticidad")
```

```{r grafico-datos-heterocedasticidad, fig.cap="Gasto en alimentos e ingreso en la base simulada"}
ggplot(datos_het, aes(x = ingreso, y = gasto)) +
  geom_point(color = "#2f4858", size = 2.4) +
  geom_smooth(method = "lm", se = FALSE, color = "#C0562F", linewidth = 1) +
  labs(x = "Ingreso", y = "Gasto en alimentos") +
  theme_minimal()
```

## Estimación en R {#estimacion-r-heterocedasticidad}

Estimamos MCO y calculamos manualmente errores estándar robustos HC1.

```{r estimacion-r-heterocedasticidad}
modelo_het <- lm(gasto ~ ingreso, data = datos_het)
tabla_het <- coef(summary(modelo_het))

X_het <- model.matrix(modelo_het)
e_het <- resid(modelo_het)
n_het <- nrow(X_het)
k_het <- ncol(X_het)
XtX_inv_het <- solve(t(X_het) %*% X_het)
omega_hat_het <- diag(as.numeric(e_het^2))
vcov_hc0_het <- XtX_inv_het %*% t(X_het) %*% omega_hat_het %*% X_het %*% XtX_inv_het
vcov_hc1_het <- (n_het / (n_het - k_het)) * vcov_hc0_het
se_hc1_het <- sqrt(diag(vcov_hc1_het))

beta0_het <- unname(coef(modelo_het)[["(Intercept)"]])
beta_ing_het <- unname(coef(modelo_het)[["ingreso"]])
se0_clasico_het <- tabla_het["(Intercept)", "Std. Error"]
se_ing_clasico_het <- tabla_het["ingreso", "Std. Error"]
se0_hc1_het <- unname(se_hc1_het["(Intercept)"])
se_ing_hc1_het <- unname(se_hc1_het["ingreso"])
r2_het <- summary(modelo_het)$r.squared

t_ing_clasico_het <- beta_ing_het / se_ing_clasico_het
t_ing_hc1_het <- beta_ing_het / se_ing_hc1_het

kable(
  data.frame(
    termino = names(coef(modelo_het)),
    estimacion = unname(coef(modelo_het)),
    ee_clasico = tabla_het[, "Std. Error"],
    ee_robusto_HC1 = se_hc1_het,
    row.names = NULL
  ),
  digits = 4,
  caption = "MCO con errores estándar clásicos y robustos HC1"
)
```

Calculamos pruebas auxiliares estilo Breusch-Pagan y White usando regresiones sobre \(\hat{\epsilon}_i^2\).

```{r pruebas-heterocedasticidad-r}
datos_het$residuo <- e_het
datos_het$ajustado <- fitted(modelo_het)
datos_het$residuo2 <- e_het^2

bp_aux <- lm(residuo2 ~ ingreso, data = datos_het)
bp_lm <- nrow(datos_het) * summary(bp_aux)$r.squared
bp_p <- 1 - pchisq(bp_lm, df = 1)

white_aux <- lm(residuo2 ~ ajustado + I(ajustado^2), data = datos_het)
white_lm <- nrow(datos_het) * summary(white_aux)$r.squared
white_p <- 1 - pchisq(white_lm, df = 2)

kable(
  data.frame(
    prueba = c("Breusch-Pagan auxiliar", "White auxiliar"),
    estadistico_LM = c(bp_lm, white_lm),
    grados_libertad = c(1, 2),
    p_valor = c(bp_p, white_p)
  ),
  digits = 4,
  caption = "Pruebas auxiliares de heterocedasticidad calculadas en R"
)
```

Estimamos también un modelo ponderado usando los pesos verdaderos de la simulación. En aplicaciones reales, estos pesos rara vez se conocen.

```{r wls-heterocedasticidad-r}
modelo_wls_het <- lm(gasto ~ ingreso, data = datos_het, weights = 1 / escala^2)
tabla_wls_het <- coef(summary(modelo_wls_het))

beta_ing_wls_het <- unname(coef(modelo_wls_het)[["ingreso"]])
se_ing_wls_het <- tabla_wls_het["ingreso", "Std. Error"]

kable(
  data.frame(
    modelo = c("MCO clásico", "MCO con EE HC1", "WLS con pesos conocidos"),
    beta_ingreso = c(beta_ing_het, beta_ing_het, beta_ing_wls_het),
    error_estandar = c(se_ing_clasico_het, se_ing_hc1_het, se_ing_wls_het),
    t = c(t_ing_clasico_het, t_ing_hc1_het, beta_ing_wls_het / se_ing_wls_het)
  ),
  digits = 4,
  caption = "Comparación entre MCO, errores robustos y WLS"
)
```

```{r residuos-heterocedasticidad, fig.cap="Residuos frente a valores ajustados bajo heterocedasticidad"}
ggplot(datos_het, aes(x = ajustado, y = residuo)) +
  geom_hline(yintercept = 0, color = "grey55", linewidth = 0.7) +
  geom_point(color = "#2f4858", size = 2.4) +
  geom_smooth(method = "loess", se = FALSE, color = "#C0562F", linewidth = 1) +
  labs(x = "Valores ajustados", y = "Residuos") +
  theme_minimal()
```

## Interpretación {#interpretacion-heterocedasticidad}

::: {.box-ejemplo}
La pendiente estimada de ingreso es `r sprintf("%.3f", beta_ing_het)`. Con errores clásicos, su error estándar es `r sprintf("%.3f", se_ing_clasico_het)`; con HC1, es `r sprintf("%.3f", se_ing_hc1_het)`.
:::

El estadístico LM de Breusch-Pagan es `r sprintf("%.3f", bp_lm)` y su \(p\)-valor es `r sprintf("%.3f", bp_p)`. El estadístico auxiliar de White es `r sprintf("%.3f", white_lm)` y su \(p\)-valor es `r sprintf("%.3f", white_p)`.

::: {.box-cuidado}
En esta práctica conocemos la forma de la varianza porque la simulamos. En datos reales, WLS requiere justificar o estimar los pesos. Si no hay una forma clara de modelar \(\Omega\), reportar errores robustos suele ser una primera respuesta razonable.
:::

## Estimación en Stata {#estimacion-stata-heterocedasticidad}

El mismo ejercicio puede reproducirse en Stata:

```stata
clear
set obs 120
gen i = _n
gen ingreso = 1.5 + 0.07 * i
gen escala = 0.15 + 0.05 * ingreso
gen ruido = escala * sin(1.7 * i)
gen gasto = 0.8 + 0.42 * ingreso + ruido

reg gasto ingreso
predict residuo, resid
predict ajustado, xb

reg gasto ingreso, robust

gen residuo2 = residuo^2
reg residuo2 ingreso
display "LM BP = " e(N) * e(r2)

gen ajustado2 = ajustado^2
reg residuo2 ajustado ajustado2
display "LM White = " e(N) * e(r2)

reg gasto ingreso [aw = 1/(escala^2)]
scatter residuo ajustado, yline(0)
```

Los resultados esperados son los mismos coeficientes que Stata debe reproducir si usa la misma base y especificación:

| Término | Estimación aproximada | EE clásico aproximado | EE HC1 aproximado |
|---|---:|---:|---:|
| Constante | `r sprintf("%.3f", beta0_het)` | `r sprintf("%.3f", se0_clasico_het)` | `r sprintf("%.3f", se0_hc1_het)` |
| Ingreso | `r sprintf("%.3f", beta_ing_het)` | `r sprintf("%.3f", se_ing_clasico_het)` | `r sprintf("%.3f", se_ing_hc1_het)` |
| \(R^2\) | `r sprintf("%.3f", r2_het)` |  |  |

## Estimación en Python y Google Colab {#estimacion-python-colab-heterocedasticidad}

Para correr esta práctica en Google Colab, abre un cuaderno nuevo y ejecuta:

```python
!pip -q install pandas numpy statsmodels matplotlib seaborn
```

Luego reproduce la base y estima:

```python
import numpy as np
import pandas as pd
import statsmodels.api as sm
from statsmodels.stats.diagnostic import het_breuschpagan, het_white

i = np.arange(1, 121)
ingreso = 1.5 + 0.07 * i
escala = 0.15 + 0.05 * ingreso
ruido = escala * np.sin(1.7 * i)
gasto = 0.8 + 0.42 * ingreso + ruido
datos = pd.DataFrame({"gasto": gasto, "ingreso": ingreso, "escala": escala})

X = sm.add_constant(datos["ingreso"])
ols = sm.OLS(datos["gasto"], X).fit()
rob = ols.get_robustcov_results(cov_type="HC1")
wls = sm.WLS(datos["gasto"], X, weights=1 / datos["escala"]**2).fit()

print(ols.summary())
print(rob.summary())
print(wls.summary())
print(het_breuschpagan(ols.resid, X))
print(het_white(ols.resid, X))
```

Los resultados esperados son los mismos coeficientes que Python debe reproducir si usa la misma base y especificación:

| Término | Estimación aproximada | EE clásico aproximado | EE HC1 aproximado |
|---|---:|---:|---:|
| Constante | `r sprintf("%.3f", beta0_het)` | `r sprintf("%.3f", se0_clasico_het)` | `r sprintf("%.3f", se0_hc1_het)` |
| Ingreso | `r sprintf("%.3f", beta_ing_het)` | `r sprintf("%.3f", se_ing_clasico_het)` | `r sprintf("%.3f", se_ing_hc1_het)` |

## Comparación R, Stata y Python {#comparacion-software-heterocedasticidad}

::: {.box-resumen}
R, Stata y Python estiman los mismos coeficientes de MCO si usan la misma base. Las diferencias prácticas aparecen en cómo se piden los errores robustos, las pruebas auxiliares y los pesos para WLS.
:::

| Tarea | R | Stata | Python |
|---|---|---|---|
| MCO | `lm(gasto ~ ingreso)` | `reg gasto ingreso` | `sm.OLS(y, X).fit()` |
| Robustos HC1 | matriz manual o paquetes | `reg, robust` | `cov_type="HC1"` |
| BP | regresión auxiliar de \(\hat{\epsilon}^2\) | `hettest` o auxiliar | `het_breuschpagan()` |
| WLS | `lm(..., weights=)` | `reg [aw=]` | `sm.WLS()` |

## Errores frecuentes en la práctica {#errores-frecuentes-practica-heterocedasticidad}

::: {.box-cuidado}
- **Concluir causalidad por corregir errores estándar.** Los robustos corrigen inferencia bajo heterocedasticidad, no endogeneidad.
- **Usar WLS sin justificar pesos.** Los pesos deben venir de una estructura de varianza defendible.
- **Ignorar gráficos.** Las pruebas resumen patrones, pero el gráfico de residuos ayuda a ver la forma del problema.
- **Comparar \(t\) clásicos y robustos como si fueran distintos coeficientes.** En MCO con robustos, el coeficiente no cambia; cambia su error estándar.
:::

## Ejercicios computacionales {#ejercicios-computacionales-heterocedasticidad}

::: {.box-ejercicios}
1. Cambia la forma de `escala` para que la varianza crezca más rápido con ingreso. ¿Cómo cambian los errores robustos?
2. Estima el modelo sin errores robustos y con HC1. Compara los \(t\).
3. Reemplaza los pesos verdaderos de WLS por pesos estimados desde una regresión auxiliar. ¿Qué cambia?
4. Reproduce la práctica en Stata o Python y verifica que los coeficientes coincidan con R.
5. Resuelve las partes B, C y E del [Problem Set 3: Multicolinealidad y heterocedasticidad](#problem-set-3).
:::

