# Endogeneidad: práctica {#endogeneidad-practica}

```{r setup-endogeneidad-practica, include=FALSE}
knitr::opts_chunk$set(
  comment = "#>",
  fig.align = "center",
  fig.width = 7,
  fig.height = 4.5,
  out.width = "80%",
  warning = FALSE,
  message = FALSE
)

library(ggplot2)
library(knitr)
```

[← Volver a la teoría](endogeneidad-teoria.html)

## Objetivos de la práctica {#objetivos-endogeneidad-practica}

Al finalizar esta práctica podrás:

1. Simular un caso donde una variable omitida sesga MCO.
2. Comparar un modelo corto y un modelo largo.
3. Mostrar sesgo de atenuación por error de medición en un regresor.
4. Reproducir el ejercicio en R, Stata y Python.
5. Interpretar por qué el problema no se resuelve solo con errores robustos.

## Pregunta aplicada {#pregunta-aplicada-endogeneidad}

Queremos estudiar el retorno de la educación sobre salarios. La pregunta aplicada es:

::: {.box-intuicion}
¿Qué pasa si educación está relacionada con habilidad no observada y omitimos esa habilidad de la regresión?
:::

El modelo verdadero de la simulación será:

\[
\log(salario_i)=\beta_0+\beta_1educ_i+\beta_2habilidad_i+\epsilon_i.
\]

## Datos {#datos-endogeneidad-practica}

Creamos datos reproducibles. La habilidad afecta salarios y también está relacionada con educación.

```{r datos-endogeneidad-practica}
n_end <- 200
i_end <- 1:n_end
habilidad <- scale(sin(i_end / 7) + cos(i_end / 11))[, 1]
educ <- 11 + 1.2 * habilidad + 0.6 * sin(i_end / 5)
epsilon <- 0.25 * sin(i_end / 3)
lwage <- 1.5 + 0.08 * educ + 0.35 * habilidad + epsilon

datos_end <- data.frame(
  lwage = lwage,
  educ = educ,
  habilidad = habilidad
)

kable(head(datos_end, 12), digits = 3, caption = "Primeras observaciones de la base de endogeneidad")
```

```{r grafico-endogeneidad-datos, fig.cap="Relación entre educación y habilidad en la simulación"}
ggplot(datos_end, aes(x = educ, y = habilidad)) +
  geom_point(color = "#2f4858", size = 2.4) +
  geom_smooth(method = "lm", se = FALSE, color = "#C0562F", linewidth = 1) +
  labs(x = "Educación", y = "Habilidad no observada") +
  theme_minimal()
```

## Estimación en R {#estimacion-r-endogeneidad}

Estimamos primero un modelo corto que omite habilidad y luego el modelo largo que sí la incluye.

```{r estimacion-r-endogeneidad}
modelo_corto_end <- lm(lwage ~ educ, data = datos_end)
modelo_largo_end <- lm(lwage ~ educ + habilidad, data = datos_end)

tabla_corto_end <- coef(summary(modelo_corto_end))
tabla_largo_end <- coef(summary(modelo_largo_end))

beta_educ_corto_end <- unname(coef(modelo_corto_end)[["educ"]])
beta_educ_largo_end <- unname(coef(modelo_largo_end)[["educ"]])
se_educ_corto_end <- tabla_corto_end["educ", "Std. Error"]
se_educ_largo_end <- tabla_largo_end["educ", "Std. Error"]
beta_hab_largo_end <- unname(coef(modelo_largo_end)[["habilidad"]])
cor_educ_hab_end <- cor(datos_end$educ, datos_end$habilidad)
sesgo_observado_end <- beta_educ_corto_end - beta_educ_largo_end

kable(
  data.frame(
    modelo = c("Corto: omite habilidad", "Largo: incluye habilidad"),
    beta_educacion = c(beta_educ_corto_end, beta_educ_largo_end),
    error_estandar = c(se_educ_corto_end, se_educ_largo_end)
  ),
  digits = 4,
  caption = "Comparación entre modelo corto y modelo largo"
)
```

Ahora simulamos error de medición clásico en educación.

```{r error-medicion-r}
error_medicion <- 0.8 * sin(i_end / 4)
datos_end$educ_medida <- datos_end$educ + error_medicion

modelo_medicion_end <- lm(lwage ~ educ_medida + habilidad, data = datos_end)
tabla_medicion_end <- coef(summary(modelo_medicion_end))
beta_educ_medida_end <- unname(coef(modelo_medicion_end)[["educ_medida"]])
se_educ_medida_end <- tabla_medicion_end["educ_medida", "Std. Error"]

kable(
  data.frame(
    modelo = c("Educación verdadera", "Educación medida con error"),
    beta_educacion = c(beta_educ_largo_end, beta_educ_medida_end),
    error_estandar = c(se_educ_largo_end, se_educ_medida_end)
  ),
  digits = 4,
  caption = "Sesgo de atenuación por error de medición en educación"
)
```

## Interpretación {#interpretacion-endogeneidad}

::: {.box-ejemplo}
La correlación entre educación y habilidad es `r sprintf("%.3f", cor_educ_hab_end)`. Al omitir habilidad, la pendiente de educación es `r sprintf("%.3f", beta_educ_corto_end)`; al incluirla, es `r sprintf("%.3f", beta_educ_largo_end)`.
:::

La diferencia entre ambas pendientes es `r sprintf("%.3f", sesgo_observado_end)`. Esa diferencia ilustra el sesgo por variable omitida en esta base simulada. Cuando medimos educación con error, la pendiente cae a `r sprintf("%.3f", beta_educ_medida_end)`, consistente con la intuición del sesgo de atenuación.

::: {.box-cuidado}
En datos reales, normalmente no observamos habilidad. La comparación corto/largo aquí es pedagógica: muestra el mecanismo del sesgo, no una receta automática para resolverlo.
:::

## Estimación en Stata {#estimacion-stata-endogeneidad}

El ejercicio puede reproducirse en Stata:

```stata
clear
set obs 200
gen i = _n
gen habilidad = sin(i/7) + cos(i/11)
summ habilidad
replace habilidad = (habilidad - r(mean)) / r(sd)
gen educ = 11 + 1.2 * habilidad + 0.6 * sin(i/5)
gen epsilon = 0.25 * sin(i/3)
gen lwage = 1.5 + 0.08 * educ + 0.35 * habilidad + epsilon

reg lwage educ
reg lwage educ habilidad

gen educ_medida = educ + 0.8 * sin(i/4)
reg lwage educ_medida habilidad
```

Los resultados esperados son los mismos coeficientes que Stata debe reproducir si usa la misma base y especificación:

| Modelo | Pendiente educación aproximada | Error estándar aproximado |
|---|---:|---:|
| Corto | `r sprintf("%.3f", beta_educ_corto_end)` | `r sprintf("%.3f", se_educ_corto_end)` |
| Largo | `r sprintf("%.3f", beta_educ_largo_end)` | `r sprintf("%.3f", se_educ_largo_end)` |
| Con educación medida con error | `r sprintf("%.3f", beta_educ_medida_end)` | `r sprintf("%.3f", se_educ_medida_end)` |

## Estimación en Python y Google Colab {#estimacion-python-colab-endogeneidad}

Para correr esta práctica en Google Colab:

```python
!pip -q install pandas numpy statsmodels matplotlib seaborn
```

Luego ejecuta:

```python
import numpy as np
import pandas as pd
import statsmodels.api as sm

n = 200
i = np.arange(1, n + 1)
habilidad = np.sin(i / 7) + np.cos(i / 11)
habilidad = (habilidad - habilidad.mean()) / habilidad.std(ddof=1)
educ = 11 + 1.2 * habilidad + 0.6 * np.sin(i / 5)
epsilon = 0.25 * np.sin(i / 3)
lwage = 1.5 + 0.08 * educ + 0.35 * habilidad + epsilon
datos = pd.DataFrame({"lwage": lwage, "educ": educ, "habilidad": habilidad})

corto = sm.OLS(datos["lwage"], sm.add_constant(datos[["educ"]])).fit()
largo = sm.OLS(datos["lwage"], sm.add_constant(datos[["educ", "habilidad"]])).fit()

datos["educ_medida"] = datos["educ"] + 0.8 * np.sin(i / 4)
medicion = sm.OLS(datos["lwage"], sm.add_constant(datos[["educ_medida", "habilidad"]])).fit()

print(corto.summary())
print(largo.summary())
print(medicion.summary())
```

Los resultados esperados son los mismos coeficientes que Python debe reproducir si usa la misma base y especificación.

## Comparación R, Stata y Python {#comparacion-software-endogeneidad}

::: {.box-resumen}
Los tres programas muestran el mismo fenómeno: cuando una variable omitida está correlacionada con educación y afecta salarios, el modelo corto no estima el mismo parámetro que el modelo largo.
:::

| Tarea | R | Stata | Python |
|---|---|---|---|
| Modelo corto | `lm(lwage ~ educ)` | `reg lwage educ` | `sm.OLS(y, X).fit()` |
| Modelo largo | `lm(lwage ~ educ + habilidad)` | `reg lwage educ habilidad` | `sm.OLS(y, X_largo).fit()` |
| Error de medición | crear `educ_medida` | `gen educ_medida` | crear columna en `pandas` |

## Errores frecuentes en la práctica {#errores-frecuentes-practica-endogeneidad}

::: {.box-cuidado}
- **Pensar que robustos corrigen endogeneidad.** Los errores robustos corrigen varianzas, no correlación entre \(X\) y \(\epsilon\).
- **Agregar controles sin teoría.** Un control mal elegido puede cambiar la interpretación o introducir sesgo.
- **Confundir correlación con identificación.** Que educación prediga salarios no implica que la pendiente sea causal.
- **Olvidar el error de medición.** Medir mal un regresor puede sesgar el coeficiente incluso si el modelo conceptual es correcto.
:::

## Ejercicios computacionales {#ejercicios-computacionales-endogeneidad}

::: {.box-ejercicios}
1. Cambia la relación entre habilidad y educación. ¿Cómo cambia el sesgo del modelo corto?
2. Cambia el efecto de habilidad sobre salarios. ¿Qué pasa con la diferencia entre modelo corto y largo?
3. Aumenta la magnitud del error de medición en educación. ¿Qué ocurre con la pendiente?
4. Reproduce el ejercicio en Stata o Python y verifica que los coeficientes coincidan con R.
5. Resuelve las partes A, B y E del [Problem Set 4: Endogeneidad y variables instrumentales](#problem-set-4).
:::

