# Variables instrumentales: práctica {#iv-practica}

```{r setup-iv-practica, include=FALSE}
knitr::opts_chunk$set(
  comment = "#>",
  fig.align = "center",
  fig.width = 7,
  fig.height = 4.5,
  out.width = "80%",
  warning = FALSE,
  message = FALSE
)

library(ggplot2)
library(knitr)
```

[← Volver a la teoría](iv-teoria.html)

## Objetivos de la práctica {#objetivos-iv-practica}

Al finalizar esta práctica podrás:

1. Simular un problema de educación endógena en una ecuación de salarios.
2. Estimar MCO, primera etapa y 2SLS manual en R.
3. Calcular e interpretar el estadístico \(F\) de primera etapa.
4. Reproducir el ejercicio en Stata y Python.
5. Comparar qué variación usa MCO y qué variación usa IV.

## Pregunta aplicada {#pregunta-aplicada-iv}

Queremos estimar el retorno de la educación sobre salarios cuando educación está correlacionada con habilidad no observada.

::: {.box-intuicion}
¿Podemos usar una variable de cercanía a la universidad para aislar variación en educación que no dependa directamente de habilidad?
:::

## Datos {#datos-iv-practica}

Creamos una base reproducible. La variable `cercania` actúa como instrumento: afecta educación, pero en la simulación no entra directamente en salarios.

```{r datos-iv-practica}
n_iv <- 300
i_iv <- 1:n_iv
habilidad_iv <- scale(sin(i_iv / 9) + cos(i_iv / 13))[, 1]
cercania <- scale(cos(i_iv / 17) + sin(i_iv / 6))[, 1]
educ_iv <- 12 + 0.9 * cercania + 0.8 * habilidad_iv + 0.4 * sin(i_iv / 5)
epsilon_iv <- 0.25 * sin(i_iv / 4)
lwage_iv <- 1.2 + 0.10 * educ_iv + 0.45 * habilidad_iv + epsilon_iv

datos_iv <- data.frame(
  lwage = lwage_iv,
  educ = educ_iv,
  cercania = cercania,
  habilidad = habilidad_iv
)

kable(head(datos_iv, 12), digits = 3, caption = "Primeras observaciones de la base de variables instrumentales")
```

```{r grafico-primera-etapa-iv, fig.cap="Primera etapa: cercanía a universidad y educación"}
ggplot(datos_iv, aes(x = cercania, y = educ)) +
  geom_point(color = "#2f4858", size = 2.3) +
  geom_smooth(method = "lm", se = FALSE, color = "#C0562F", linewidth = 1) +
  labs(x = "Cercanía a universidad", y = "Educación") +
  theme_minimal()
```

## Estimación en R {#estimacion-r-iv}

Estimamos MCO, primera etapa y 2SLS manual.

```{r estimacion-r-iv}
mco_iv <- lm(lwage ~ educ, data = datos_iv)
primera_iv <- lm(educ ~ cercania, data = datos_iv)
datos_iv$educ_hat <- fitted(primera_iv)
iv_manual <- lm(lwage ~ educ_hat, data = datos_iv)

tabla_mco_iv <- coef(summary(mco_iv))
tabla_primera_iv <- coef(summary(primera_iv))
tabla_iv_manual <- coef(summary(iv_manual))

beta_mco_iv <- unname(coef(mco_iv)[["educ"]])
se_mco_iv <- tabla_mco_iv["educ", "Std. Error"]
pi_cercania_iv <- unname(coef(primera_iv)[["cercania"]])
se_pi_cercania_iv <- tabla_primera_iv["cercania", "Std. Error"]
t_primera_iv <- pi_cercania_iv / se_pi_cercania_iv
f_primera_iv <- as.numeric(t_primera_iv^2)
r2_primera_iv <- summary(primera_iv)$r.squared
beta_iv_manual <- unname(coef(iv_manual)[["educ_hat"]])
se_iv_manual <- tabla_iv_manual["educ_hat", "Std. Error"]

kable(
  data.frame(
    modelo = c("MCO", "Primera etapa", "2SLS manual"),
    coeficiente_clave = c(beta_mco_iv, pi_cercania_iv, beta_iv_manual),
    error_estandar = c(se_mco_iv, se_pi_cercania_iv, se_iv_manual)
  ),
  digits = 4,
  caption = "MCO, primera etapa y 2SLS manual en R"
)
```

También podemos escribir 2SLS con matrices. Usamos \(Z=[1,cercania]\) y \(X=[1,educ]\).

```{r iv-matricial-r}
y_iv <- matrix(datos_iv$lwage, ncol = 1)
X_iv <- cbind(1, datos_iv$educ)
Z_iv <- cbind(1, datos_iv$cercania)
Pz_iv <- Z_iv %*% solve(t(Z_iv) %*% Z_iv) %*% t(Z_iv)
beta_2sls_mat <- solve(t(X_iv) %*% Pz_iv %*% X_iv) %*% t(X_iv) %*% Pz_iv %*% y_iv
beta_2sls_matriz_iv <- as.numeric(beta_2sls_mat[2, 1])
```

```{r grafico-iv-ajustado, fig.cap="Educación predicha por el instrumento y log salario"}
ggplot(datos_iv, aes(x = educ_hat, y = lwage)) +
  geom_point(color = "#2f4858", size = 2.3) +
  geom_smooth(method = "lm", se = FALSE, color = "#C0562F", linewidth = 1) +
  labs(x = "Educación predicha por el instrumento", y = "Log salario") +
  theme_minimal()
```

## Interpretación {#interpretacion-iv}

::: {.box-ejemplo}
La pendiente MCO de educación es `r sprintf("%.3f", beta_mco_iv)`. La pendiente 2SLS manual es `r sprintf("%.3f", beta_iv_manual)`. En esta simulación, la diferencia aparece porque educación está correlacionada con habilidad no observada.
:::

La primera etapa estima un efecto de cercanía sobre educación de `r sprintf("%.3f", pi_cercania_iv)`. El estadístico \(F\) de primera etapa es `r sprintf("%.2f", f_primera_iv)` y el \(R^2\) de primera etapa es `r sprintf("%.3f", r2_primera_iv)`.

::: {.box-cuidado}
El error estándar del 2SLS manual no debe usarse como error estándar final en una aplicación real. Sirve para entender el cálculo. En Stata, Python o R con paquetes especializados se debe usar una rutina IV que ajuste la matriz de varianza.
:::

## Estimación en Stata {#estimacion-stata-iv}

El mismo ejercicio puede reproducirse en Stata:

```stata
clear
set obs 300
gen i = _n
gen habilidad = sin(i/9) + cos(i/13)
summ habilidad
replace habilidad = (habilidad - r(mean)) / r(sd)
gen cercania = cos(i/17) + sin(i/6)
summ cercania
replace cercania = (cercania - r(mean)) / r(sd)
gen educ = 12 + 0.9*cercania + 0.8*habilidad + 0.4*sin(i/5)
gen epsilon = 0.25*sin(i/4)
gen lwage = 1.2 + 0.10*educ + 0.45*habilidad + epsilon

reg lwage educ
reg educ cercania
ivregress 2sls lwage (educ = cercania), first
estat firststage
```

Los resultados esperados son los mismos coeficientes que Stata debe reproducir si usa la misma base y especificación:

| Modelo | Coeficiente clave aproximado | Error estándar aproximado |
|---|---:|---:|
| MCO: educación | `r sprintf("%.3f", beta_mco_iv)` | `r sprintf("%.3f", se_mco_iv)` |
| Primera etapa: cercanía | `r sprintf("%.3f", pi_cercania_iv)` | `r sprintf("%.3f", se_pi_cercania_iv)` |
| 2SLS manual: educación predicha | `r sprintf("%.3f", beta_iv_manual)` | `r sprintf("%.3f", se_iv_manual)` |
| \(F\) primera etapa | `r sprintf("%.2f", f_primera_iv)` |  |

## Estimación en Python y Google Colab {#estimacion-python-colab-iv}

Para correr esta práctica en Google Colab:

```python
!pip -q install pandas numpy statsmodels matplotlib seaborn
```

Luego ejecuta:

```python
import numpy as np
import pandas as pd
import statsmodels.api as sm

n = 300
i = np.arange(1, n + 1)
habilidad = np.sin(i / 9) + np.cos(i / 13)
habilidad = (habilidad - habilidad.mean()) / habilidad.std(ddof=1)
cercania = np.cos(i / 17) + np.sin(i / 6)
cercania = (cercania - cercania.mean()) / cercania.std(ddof=1)
educ = 12 + 0.9*cercania + 0.8*habilidad + 0.4*np.sin(i / 5)
epsilon = 0.25*np.sin(i / 4)
lwage = 1.2 + 0.10*educ + 0.45*habilidad + epsilon
datos = pd.DataFrame({"lwage": lwage, "educ": educ, "cercania": cercania})

mco = sm.OLS(datos["lwage"], sm.add_constant(datos[["educ"]])).fit()
primera = sm.OLS(datos["educ"], sm.add_constant(datos[["cercania"]])).fit()
datos["educ_hat"] = primera.fittedvalues
iv_manual = sm.OLS(datos["lwage"], sm.add_constant(datos[["educ_hat"]])).fit()

print(mco.summary())
print(primera.summary())
print(iv_manual.summary())
print("F primera etapa:", float(primera.tvalues["cercania"]**2))
```

Los resultados esperados son los mismos coeficientes que Python debe reproducir si usa la misma base y especificación.

## Comparación R, Stata y Python {#comparacion-software-iv}

::: {.box-resumen}
R, Stata y Python coinciden en la primera etapa y en los coeficientes si usan la misma base. Para inferencia final en IV, Stata y paquetes especializados ajustan los errores estándar de 2SLS; la segunda etapa manual es pedagógica.
:::

| Tarea | R | Stata | Python |
|---|---|---|---|
| MCO | `lm(lwage ~ educ)` | `reg lwage educ` | `sm.OLS()` |
| Primera etapa | `lm(educ ~ cercania)` | `reg educ cercania` | `sm.OLS(educ, Z)` |
| 2SLS | matriz o paquetes | `ivregress 2sls` | matriz o paquetes |
| \(F\) primera etapa | \(t^2\) si hay un instrumento | `estat firststage` | `tvalues^2` |

## Errores frecuentes en la práctica {#errores-frecuentes-practica-iv}

::: {.box-cuidado}
- **Confundir primera etapa fuerte con instrumento válido.** La fuerza habla de relevancia, no de exogeneidad.
- **Usar errores estándar de una segunda etapa manual.** Sirve para aprender, no para reportar inferencia final.
- **No reportar primera etapa.** Sin primera etapa, el lector no puede evaluar relevancia.
- **Olvidar el canal directo.** Si el instrumento afecta \(y\) por un canal distinto a \(X\), viola exogeneidad.
:::

## Ejercicios computacionales {#ejercicios-computacionales-iv}

::: {.box-ejercicios}
1. Reduce el coeficiente de `cercania` en la ecuación de educación. ¿Qué ocurre con el \(F\) de primera etapa?
2. Haz que `cercania` afecte directamente `lwage`. ¿Qué supuesto se viola?
3. Compara MCO, 2SLS manual y el estimador matricial.
4. Reproduce el ejercicio en Stata o Python.
5. Resuelve las partes C, D y F del [Problem Set 4: Endogeneidad y variables instrumentales](#problem-set-4).
:::

