# Problem Set 3: Multicolinealidad y heterocedasticidad {#problem-set-3}

Este taller integra dos problemas frecuentes en aplicaciones de MCO: regresores muy correlacionados y varianza no constante del error. Está pensado para resolverse después de estudiar los capítulos 10 y 11.

::: {.box-intuicion}
Multicolinealidad y heterocedasticidad no son el mismo problema. La primera afecta la precisión con la que separamos efectos entre regresores relacionados; la segunda afecta la forma correcta de medir la incertidumbre cuando la varianza del error cambia con las covariables.
:::

## Objetivos del taller

Al finalizar este problem set podrás:

1. Distinguir multicolinealidad perfecta de multicolinealidad aproximada.
2. Explicar por qué la correlación alta entre regresores aumenta la varianza de algunos estimadores.
3. Formular pruebas de heterocedasticidad como White y Breusch-Pagan.
4. Comparar MCO, errores robustos, GLS y WLS.
5. Simular datos para ver cómo cambian estimaciones y errores estándar.

## Instrucciones

- En las preguntas de multicolinealidad, separa siempre identificación de precisión.
- En las preguntas de heterocedasticidad, distingue el estimador de los coeficientes de los errores estándar.
- En la parte computacional, entrega código reproducible y comenta la diferencia entre estimación e inferencia.

::: {.box-cuidado}
No digas que la multicolinealidad aproximada "sesga" MCO. Si los supuestos de exogeneidad se mantienen, el problema principal es de precisión: errores estándar grandes y coeficientes inestables.
:::

## Parte A: Multicolinealidad

::: {.box-ejercicios}
1. Explica la diferencia entre multicolinealidad perfecta y multicolinealidad aproximada. ¿En cuál de los dos casos no existe \((X'X)^{-1}\)?

2. Considera:

\[
Y_i=a+bx_i+cz_i+\mu_i,
\]

donde \(x_i=X_i-\bar{X}\) y \(z_i=Z_i-\bar{Z}\). Usa las ecuaciones normales para explicar por qué los residuos estimados son ortogonales a \(x\) y a \(z\).

3. Deriva la intuición de \(\operatorname{Var}(\hat{b})\) cuando \(x\) y \(z\) están altamente correlacionadas. ¿Qué ocurre cuando la correlación entre \(x\) y \(z\) se acerca a 1? ¿Qué ocurre cuando la correlación es 0?

4. En una regresión con educación, experiencia y experiencia al cuadrado, ¿por qué puede aparecer multicolinealidad aproximada? ¿Qué harías para diagnosticarla?

5. Explica por qué eliminar variables solo para reducir el VIF puede ser una mala decisión si esas variables son controles conceptualmente importantes.
:::

## Parte B: Heterocedasticidad

::: {.box-ejercicios}
1. Considera la regresión desde el origen:

\[
y_i=X_i\beta+\epsilon_i,\qquad \epsilon_i\sim N(0,\sigma_\epsilon^2 X_i).
\]

Supón que las primeras 15 observaciones de \(X\) toman el valor 1 y las 45 siguientes toman el valor \(-1\). Plantea cómo calcularías el estimador de Mínimos Cuadrados Generalizados y su varianza. ¿Qué ocurre si se estima por MCO ignorando la heterocedasticidad?

2. Supón que quieres evaluar heterocedasticidad con el test de White en:

\[
y_i=\beta_1+\beta_2X_{2i}+\beta_3X_{2i}^2+\epsilon_i.
\]

Escribe la regresión auxiliar. ¿Qué variable va al lado izquierdo? ¿Qué términos deben ir al lado derecho, teniendo en cuenta que una variable independiente es el cuadrado de otra?

3. Si la muestra tiene 150 observaciones y el \(R^2\) de la regresión auxiliar es 0.040, calcula el estadístico \(nR^2\). ¿Con qué distribución lo compararías? ¿Qué grados de libertad usarías?

4. Explica la diferencia entre heterocedasticidad pura e impura. Da un ejemplo de cada una.

5. Explica cuándo preferirías errores estándar robustos y cuándo tendría sentido estimar un modelo ponderado.
:::

## Parte C: Aplicación conceptual

::: {.box-ejercicios}
1. En el modelo:

\[
sueño_i=\beta_0+\beta_1MinTrabajo_i+\beta_2Educ_i+\beta_3Edad_i+\beta_4Edad_i^2+\beta_5Hijos_i+\beta_6Hombre_i+\mu_i,
\]

explica por qué podría existir heterocedasticidad en datos de corte transversal.

2. Supón que:

\[
\operatorname{Var}(\mu_i)=\sigma_1^2 Mujer_i+\sigma_2^2 Hombre_i,
\]

donde \(Mujer_i=1-Hombre_i\). Propón una forma de estimar \(\sigma_1^2\) y \(\sigma_2^2\) usando residuos de una regresión inicial.

3. Con esos estimadores de varianza, ¿cómo modificarías MCO para obtener una estimación ponderada?

4. ¿Qué parte de este ejercicio cambia los coeficientes y qué parte cambia solamente los errores estándar?
:::

## Parte D: Simulación de multicolinealidad

::: {.box-ejemplo}
Genera:

\[
y_i=5+25X_{1i}-5X_{2i}+15X_{3i}+\epsilon_i,
\]

con \(X_1\sim N(0,1)\), \(X_2\sim N(0,1)\), \(\epsilon_i\sim N(0,1)\) y \(X_3=X_1+X_2+\eta_i\), donde \(\eta_i\) tiene varianza pequeña.
:::

### Preguntas

::: {.box-ejercicios}
1. Estima el modelo completo con \(n=100\). Repite la simulación varias veces. ¿Qué tan estables son los coeficientes?
2. Aumenta la muestra a \(n=10000\). ¿Desaparece el problema? ¿Qué mejora y qué no?
3. Calcula la matriz de correlaciones y el VIF. ¿Qué diagnóstico entregan?
4. Repite el ejercicio aumentando la varianza de \(\eta_i\). ¿Qué ocurre con los errores estándar?
:::

### Código base en R

```{r ps3-multico-r, eval=FALSE}
simular_multico <- function(n, ruido = 0.01) {
  x1 <- rnorm(n)
  x2 <- rnorm(n)
  x3 <- x1 + x2 + rnorm(n, sd = ruido)
  epsilon <- rnorm(n)
  y <- 5 + 25 * x1 - 5 * x2 + 15 * x3 + epsilon
  data.frame(y, x1, x2, x3)
}

set.seed(123)
datos_100 <- simular_multico(100)
modelo_100 <- lm(y ~ x1 + x2 + x3, data = datos_100)
summary(modelo_100)
cor(datos_100[c("x1", "x2", "x3")])

datos_10000 <- simular_multico(10000)
summary(lm(y ~ x1 + x2 + x3, data = datos_10000))
```

### Código base en Stata

```stata
clear
set seed 123
set obs 100
gen x1 = rnormal()
gen x2 = rnormal()
gen x3 = x1 + x2 + rnormal(0, 0.01)
gen epsilon = rnormal()
gen y = 5 + 25*x1 - 5*x2 + 15*x3 + epsilon

regress y x1 x2 x3
correlate x1 x2 x3
estat vif
```

### Código base en Python

```python
import numpy as np
import pandas as pd
import statsmodels.api as sm

rng = np.random.default_rng(123)
n = 100
x1 = rng.normal(size=n)
x2 = rng.normal(size=n)
x3 = x1 + x2 + rng.normal(scale=0.01, size=n)
epsilon = rng.normal(size=n)
y = 5 + 25*x1 - 5*x2 + 15*x3 + epsilon

X = sm.add_constant(pd.DataFrame({"x1": x1, "x2": x2, "x3": x3}))
modelo = sm.OLS(y, X).fit()
print(modelo.summary())
```

## Parte E: Simulación de heterocedasticidad

::: {.box-ejercicios}
1. Genera \(x_i\sim U(1,10)\), \(\epsilon_i\sim N(0, \sigma_i^2)\), con \(\sigma_i=0.5+0.3x_i\), y \(y_i=1+2x_i+\epsilon_i\).
2. Estima MCO con errores convencionales y con errores robustos.
3. Haz un gráfico de residuos contra valores ajustados.
4. Estima una versión ponderada usando pesos proporcionales a \(1/\sigma_i^2\). Compara.
:::

### Código base en R

```{r ps3-hetero-r, eval=FALSE}
set.seed(123)
n <- 300
x <- runif(n, 1, 10)
sigma <- 0.5 + 0.3 * x
epsilon <- rnorm(n, sd = sigma)
y <- 1 + 2 * x + epsilon
datos <- data.frame(y, x, sigma)

mco <- lm(y ~ x, data = datos)
wls <- lm(y ~ x, data = datos, weights = 1 / sigma^2)

summary(mco)
summary(wls)
plot(fitted(mco), resid(mco),
     xlab = "Valores ajustados", ylab = "Residuos")
abline(h = 0, col = "#C0562F", lwd = 2)
```

## Cierre

::: {.box-resumen}
Este taller separa dos diagnósticos distintos: multicolinealidad habla de la información disponible para separar regresores; heterocedasticidad habla de cómo se comporta la varianza del error. En ambos casos, la solución depende de entender primero cuál es el problema estadístico exacto.
:::

[← Volver al índice de problem sets](#problem-sets)

